臺灣臺北地方法院刑事判決
109年度選訴字第3號
公  訴  人  臺灣臺北地方檢察署檢察官
被      告  林懷  



選任辯護人  許英傑律師
            彭之麟律師
            黃建銘律師
被      告  佟建華


選任辯護人  顏本源律師
被      告  莊垣漳


選任辯護人  喬國偉律師
被      告  何建華


選任辯護人  曹大誠律師（法律扶助基金會）
被      告  沈斌  


選任辯護人  趙平原律師（法律扶助基金會）
被      告  蔣明霞


選任辯護人  周燦雄律師
            蔡炳楠律師
            黃敏綺律師
被      告  張國君


選任辯護人  方正儒律師
上列被告因違反總統副總統選舉罷免法等案件，經檢察官提起公
訴（109年度選偵字第32、51號）及移送併辦（ 109年度選偵字
第62號），本院判決如下：
    主  文
林○共同對於有投票權之人，期約賄賂，而約其投票權為一定之
行使，處有期徒刑參年拾月。褫奪公權肆年。扣案如附表編號一
所示之物沒收。
莊○○共同對於有投票權之人，期約賄賂，而約其投票權為一定之
行使，處有期徒刑壹年捌月。褫奪公權貳年。扣案如附表編號二
所示之物沒收。 
沈○共同對於有投票權之人，期約賄賂，而約其投票權為一定之
行使，處有期徒刑壹年捌月。褫奪公權貳年。扣案如附表編號三
所示之物沒收。
蔣○○共同對於有投票權之人，期約賄賂，而約其投票權為一定之
行使，處有期徒刑壹年捌月。褫奪公權貳年。扣案如附表編號四
所示之物沒收。 
張○○共同對於有投票權之人，期約賄賂，而約其投票權為一定之
行使，處有期徒刑壹年捌月。褫奪公權貳年。未扣案之蘋果廠牌
行動電話壹具（含門號○○○○○○○○○○號SIM卡壹枚）沒收，於全部
或一部不能沒收或不宜執行沒收時，追徵其價額。
佟○○、何○○均無罪。
    事  實
一、林○係大陸地區湖南省長沙市臺灣同胞投資企業協會(下簡稱
    長沙市臺協會)會長；莊○○係大陸地區湖南省（下簡稱湖南
    省）衡陽市「柚香又甜商行」負責人；沈○則為中華婦女聯
    合會（下簡稱中華婦聯會）副秘書長。緣林○原於民國108年
    12月3日前某日擇定於108年12月11日下午4時30分許，在湖
    南省長沙市（下稱長沙市○○○○路000號之「華天大酒店」湖
    南廳舉辦「2019長沙市臺協尾牙晚會」活動，嗣其於108年1
    2月3日與湖南省其他臺商協會負責人商議後，決定將該尾牙
    活動擴大為湖南省臺商協會聯合舉辦之年終尾牙活動，並將
    該年終尾牙聯誼會活動更名為「2019年湖南臺胞年終尾牙聯
    誼會」、「湖南省臺胞返鄉投票動員大會」（下稱上開餐會
    ），邀集在湖南省之臺灣地區人民與會同歡，且提供與會者
    免費之飲宴、抽獎活動，及招待自長沙縣、市以外地區前來
    與會者得免費入住華天大酒店及享用翌日之早餐。又由於第
    15任總統副總統及第10屆立法委員選舉將於109年1月11日舉
    行，故林○即在上開餐會中，安排替中國國民黨（下稱國民
    黨）及國民黨提名之總統候選人韓國瑜助選之活動。林○、
    莊○○、沈○、蔣○○、張○○為促使國民黨獲取全國不分區立法
    委員選舉之選票（下稱政黨票），以爭取全國不分區立法委
    員席次，並期國民黨提名之總統候選人韓國瑜得以順利當選
    ，明知於選舉期間不能對於有投票權之人，以行求、期約賄
    賂之方式約定使人為一定投票權之行使，竟基於對有投票權
    人行求、期約賄賂而約其投票權為一定行使之犯意聯絡，分
    別為以下犯行：
（一）林○於決定舉辦上開餐會後，即擬定以提供有投票權人每
      人1,500元人民幣之機票補助款（下稱機票補助）為誘因
      ，吸引有投票權人參與上開餐會之計畫（林○、莊○○、沈○
      、蔣○○、張○○被訴於上開餐會交付免費飲宴、住宿、抽獎
      等不正利益，約使有投票權人為投票權一定行使部分，經
      本院不另為無罪之諭知），藉由在上開餐會安排替國民黨
      及韓國瑜助選之活動，以暗示與會之人將總統選票及政黨
      票投給韓國瑜及國民黨，而約為投票權一定之行使。謀議
      既定後，即於108年12月3日晚間11時13分許，將檔名為「
      湖南省臺胞返臺投票動員大會藍天再現臺灣UP.docx」、
      內容載有韓國瑜競選口號「藍天再現臺灣UP」、「臺灣安
      全、人民有錢！」、「韓國瑜，凍蒜！韓國瑜，凍蒜」、
      「國民黨，加油！國民黨、加油！」、「活動細則：各地
      區召集人須於2019年12月8日將參加2019年12月11日投票
      動員大會名單及2020年1月11日前返臺投票優惠機票登記
      表繳交到長沙臺協秘書處周輝主任」等文字之檔案（下稱
      「湖南省臺胞返臺投票動員大會藍天再現臺灣UP.docx」
      檔案），以微信通訊軟體傳送給長沙市臺協會秘書處主任
      周輝，並將其欲提供機票補助之訊息告知莊○○及其他真實
      年籍姓名均不詳之成年人，要求渠等向在湖南省或長沙市
      之臺商、大陸配偶、臺生等人廣發訊息，號召有投票權人
      參與上開餐會並登記領取機票補助。
（二）莊○○收到上開機票補助之消息後，即於108年12月3日晚間
      某時許，繕打內容為「簡單說明：1：於12月8號前報名參
      加（湖南省臺胞返鄉投票大會聚餐）凡報名參加者，當天
      餐費、入住星級酒店費用皆由長沙臺商會林○會長贊助。2
      ：凡是12月11日與會人員皆有現金、頭等艙機票、經濟艙
      機票、電器、手機等抽獎。3：凡報名且參加12月11日餐
      會人員，1月11日返鄉投票，長沙-桃園來回機票由會長贊
      助1550元。（機票總價1560元）。」之訊息，並連同「湖
      南省臺胞返臺投票動員大會藍天再現臺灣UP.docx」檔案
      ，傳送至具有投票權人資格之沈○等人為成員之「衡陽臺
      商群」等微信群組，又因其交友圈不廣，故囑託沈○繼續
      號召有投票權人登記參與上開餐會及領取機票補助，復在
      上開訊息尾端添加其個人姓名與聯繫電話及「關鍵時刻需
      要您的支持！！」等文字後，傳送至有投票權人蔣○○為成
      員之微信群組，並召集徐ＯＯ、許ＯＯ、荊○○、王○○等人報名
      參與。
（三）沈○自「衡陽臺商群」微信群組中得知莊○○張貼之上開機
      票補助訊息後，即向莊○○表示可以協助號召有投票權人參
      與，並在莊○○張貼之訊息尾端添加其個人姓名與聯繫電話
      及「關鍵時刻需要您的支持！！」等文字，且附上「湖南
      省臺胞返臺投票動員大會藍天再現臺灣UP.docx」檔案，
      再轉發至具投票權人資格之何○○、廖○○等人為成員之「湖
      南設辦公室交流群」、「全國臺聯2019兩岸創業研習班」
      、「2019.11.14~20武夷山」、「中華婦女聯合會新秀交
      流群」等微信群組，且將有意參與上開餐會並領取機票補
      助者加入「返鄉群」微信群組以便於聯繫。沈○嗣後將具
      投票權人資格之夏○○、胡○○、伍○○及其他欲透過其報名上
      開餐會及領取機票補助之名單彙整後，併交由長沙市臺協
      會秘書處聯絡人連上銘（其業經檢察官另行通緝）統整。
（四）蔣○○於108年12月4日上午某時許，見廖○○將其在他處接收
      之機票補助訊息傳送至自己所設立之「衡陽人在寶島」微
      信群組後，為確定訊息真偽，旋即向連上銘聯繫確認相關
      細節，再重新繕打內容為「湖南省臺胞返臺動員大會藍天
      再現 活動口號：（請各位召集人記下口號）臺灣安全、
      人民有錢！韓國瑜，凍蒜！韓國瑜，凍蒜！國民黨，加油
      ！國民黨，加油！活動細則：12月11日湖南省臺胞返鄉投
      票動員大會2020年01月11日湖南省臺胞返鄉投票優惠機票
      登記表  湖南省臺胞返鄉投票動員大會登記表  餐會日期
      ：2019年12月11日下午四點半 地點：華天大酒店 長沙市
      ○○○路000號 湖南廳」之訊息，並將之傳送至具投票權人
      資格之廖○○等人為成員之「衡陽人在寶島」微信群組中。
      周淑琴、肖衡紅、楊香雲、劉迷、譚秋玉、萬佳、屈倩如
      、丁萍蓮等人因而透過蔣○○報名參加上開餐會及領取機票
      補助，再由蔣○○將上開參與名單彙整後，交由連上銘統整
      。
（五）張○○於108年12月4日上午8時40分前某時許，在「2019湖
      湘文化創業研習營」群組中看到沈○張貼之機票補助訊息
      後，即於該日上午8時40分許，將該訊息轉貼至「中華湖
      南邵陽旅臺同鄉會第一群」微信群組，並將載有「湖南省
      臺胞返臺動員大會藍天再現臺灣UP 活動口號：（請各位
      召集人記下口號）臺灣安全、人民有錢！韓國瑜，凍蒜！
      韓國瑜，凍蒜！國民黨，加油！國民黨，加油！活動細則
      ：各地區召集人須於2019年12月8日將參加2019年12月11
      日投票動員大會名單及2020年1月11日前返臺投票優惠機
      票登記表繳交到長沙臺協秘書處周輝主任...附件一：121
      1湖南省臺胞返鄉投票動員大會　附件二：0111湖南省臺
      胞返鄉投票優惠機票登記表」等文字之訊息傳送至該群組
      內。周○○、陳○○、蘇○○、唐○○、李○○、雷○○、余○○、姚○○
      等人因而透過張○○報名參加上開餐會及領取機票補助，再
      由張○○將上開參與名單彙整後，交由連上銘統整。
　　嗣後，透過沈○報名參與上開餐會及領取機票補助之有投票
    權人夏○○、胡○○、伍○○，及自他處接收上開餐會及機票補助
    訊息之有投票權之臺生游○○、張○○、蔡○○、楊○○、呂○○、黃
    ○○、黃○○等人於108年12月11日下午4時30分許參與林○主辦
    之上開餐會。林○、莊○○、沈○、蔣○○、張○○即承前對有投票
    權人行求、期約賄賂而約其投票權為一定行使之接續犯意聯
    絡，利用上開餐會舞臺背板投影韓國瑜競選口號「藍天再現
    臺灣UP」等字幕，並安排與國民黨副總統候選人張善政視訊
    ，與會者並高喊「韓國瑜，凍蒜！韓國瑜，凍蒜」、「國民
    黨，加油！國民黨、加油！」等口號，暗示與會並欲領取機
    票補助之人將總統選票及政黨票投給國民黨及該黨之候選人
    韓國瑜，而對於上開有投票權之人，以行求機票補助之賄賂
    ，而約其等為投票權一定之行使。嗣夏○○、胡○○獲悉林○、
    莊○○、蔣○○、張○○與沈○共同欲以機票補助行賄之意圖後，
    仍登記領取機票補助並返臺投票，且保留機票票根待日後領
    取機票補助，而成立期約。
二、案經法務部調查局臺北市調查處及基隆市調查站移送臺灣臺
    北地方檢察署檢察官偵查後起訴及移送併辦。
    理  由
甲、有罪部分：
壹、程序事項：
一、被告林○及其辯護人雖辯稱被告沈○、蔣○○、張○○、同案被告
    何○○、證人陳○○、游○○、黃○○、朱○○等人持用行動電話內之
    微信通訊軟體對話紀錄截圖均屬傳聞證據，沒有證據能力。
    惟按所謂「傳聞證據」，係指以審判外之陳述作為內容之證
    據，亦即透過人之意思活動予以傳達之證據。易言之，即陳
    述者經由知覺、記憶、表現、敘述或敘述性動作等過程傳達
    其所體驗之事實，故亦稱為「供述證據」；而與此相對者即
    為「非供述證據」（即非傳聞證據），亦即非透過人之意思
    活動予以傳達之證據，例如物證、書證等是。故證據究屬傳
    聞證據或非傳聞證據，必須以該證據所欲證明之待證事實為
    何（即證明旨趣），作為判斷之基礎。換言之，以供述內容
    之真實性作為待證事實之證據，應屬傳聞證據；惟若屬於「
    代替供述之書面」或「間接之供述」時，書面本身之存在或
    供述本身之存在即為待證事實，此證據並不屬於傳聞證據。
    此外，以證明該項供述本身存在，作為推認其他事實存在之
    間接事實或情況證據者，該項證據雖具有供述之形式，但因
    並非直接以其供述內容之真實性作為待證事實之證據，仍非
    屬傳聞證據（最高法院99年度台上字第408號判決意旨參照
    ）。查上開微信通訊軟體對話紀錄截圖屬於文書證據，係以
    物之性質作為證據資料，且該等對話紀錄截圖所證明之事實
    為「該等對話之內容本身存在」，而非是該等截圖所示對話
    內容為真實，故卷附微信通訊軟體對話紀錄截圖，非屬「被
    告以外之人於審判外之言詞或書面陳述」之供述證據，而應
    屬書證，自無傳聞法則之適用，其有無證據能力，自應端視
    證據是否具同一性及合法性，以資認定。又卷內既無證據足
    認該等對話紀錄截圖有經偽造、變造之情，且該對話紀錄截
    圖與本案犯罪待證事實間具有證據關聯性，並經本院依法踐
    行證據調查程序，認無違反法定程序取得之情形，自具有證
    據能力。
二、本案所引用其餘供述及非供述證據，經本院依法踐行調查證
    據程序，檢察官、被告林○、莊○○、沈○、蔣○○、張○○及其等
    之辯護人均不爭執各該證據之證據能力，且亦查無依法應排
    除其證據能力之情形，是後述所引用證據之證據能力均無疑
    義。
貳、實體事項：
一、訊據被告林○固坦承為長沙市臺協會會長，且有舉辦上開餐
    會，而被告莊○○、沈○、蔣○○、張○○亦坦承有傳送上開機票
    補助訊息至有投票權人為成員之微信通訊軟體群組等情，然
    其等均矢口否認有為上開期約賄賂犯行，而分別辯稱如下：
（一）被告林○辯稱：伊從來沒有說過要提供機票補助，是湖南 
      省一些臺商協會的會長、會員提到大陸地區沿海城市的臺
      商協會有提供機票補助，並向長沙市人民政府臺灣事務辦
      公室（下簡稱長沙市臺辦）反應，臺辦官員就叫伊等寫個
      報告申請看看，伊才於108年12月7日寫了一份報告給長沙
      市臺辦，結果也沒批准，只給伊29萬元人民幣辦大型活動
      ，機票補助的事情就不了了之；伊個人沒有黨派色彩，很
      多會員要求替國民黨造勢，伊身為會長，沒有不配合的理
      由，但伊沒有行賄的意思云云。其辯護人為其辯以：因我
      國遲不推動不在籍投票，常致使選舉期間返鄉機票一票難
      求，或投票權人因經濟因素致返鄉投票意願低落，故每逢
      選舉期間，均可見自發性的補助返鄉投票活動在各地發起
      ；再者，因109年選舉適逢過年期間，大陸地區返臺機票
      難以搶購且票價居高不下，又投票時間距過年僅隔兩周，
      若無法請假，則需於短時間內往返兩次，造成時間及金錢
      成本遽增，使臺胞投票意願低落，故大陸地區各臺商為鼓
      勵臺商返臺投票，除向航空公司爭取優惠機票外，亦有提
      供機票補助，長沙市臺協會曾因有會員要求補助機票，而
      向外尋求贊助，惟並未尋得贊助；108年12月3日湖南省人
      民政府臺灣事務辦公室（下簡稱湖南省臺辦）召集湖南省
      的臺商進行19條惠臺政策之政令宣導，政令宣導結束後的
      餐會上，有人提到其他縣市有臺商協會補助機票，故詢問
      湖南省各臺商是否可以提供補助，湖南省臺辦人員即稱可
      以寫報告申請，方由周輝向長沙市臺辦請款，而長沙市臺
      辦僅補助29萬元人民幣，且指名用於大型餐會及繳納房租
      ，故長沙市臺協會即未補助機票，亦未做成相對應的正式
      公文。另自證人即同案被告佟○○之證述可知，長沙市臺協
      會並無告知任何人有關機票補助的事情，又被告林○從未
      與其他被告直接聯繫，且「湖南省臺胞返臺投票動員大會
      藍天再現臺灣UP.docx」檔案僅係供內部召集人參閱，並
      非對外宣傳所用，則其餘被告自他處得知不實之機票補助
      訊息，進而以訛傳訛而將訊息外傳等行為，自與被告林○
      無涉；復自證人即被告莊○○之證述可知，被告林○從未告
      知被告莊○○關於機票補助之事，被告莊○○繕打的訊息僅係
      其於108年12月3日餐會中聽聞他人閒聊之內容，實與被告
      林○無涉，又自到案作證證人之證述可知，並未有人以1,5
      60元人民幣之價格買到機票，是被告莊○○繕打之訊息內容
      有誤，未能以此作為不利被告林○之認定，另被告林○於上
      開餐會並未提及補助機票之事，則與會者是否有認知到機
      票補助為賄賂之對價，自非無疑，未能以行賄罪相繩云云
      。
（二）被告莊○○辯稱：伊當初收到訊息時，只是一個尾牙的訊息
      ，伊去參加上開餐會時才知道有安排助選活動，伊自己都
      沒有爭取這個機票補助，又豈會有行賄之犯意云云。其辯
      護人為其辯以：被告莊○○係第一次參加政令宣導會，也是
      於該日第一次見到被告林○，當天與會者有成立一個政令
      宣導的群組，被告莊○○於該日聽聞某臺商會長有提到機票
      補助方案，嗣後又自群組中看到長沙市臺協會欲辦尾牙籌
      備會的結論，其為了求表現，故自行繕打機票補助之訊息
      ，被告莊○○並非協會幹部，也不知道上開餐會的流程或主
      題，其從未打開「湖南省臺胞返臺投票動員大會藍天再現
      臺灣UP.docx」檔案看其中的內容，其傳送的訊息內容亦
      未有約使投票權一定行使之意，且檢察官並未舉證證明被
      告莊○○事前知悉被告林○欲在上開餐會幫國民黨及韓國瑜
      助選之事，本案並無證據證明被告莊○○確有行賄的犯意，
      應諭知被告莊○○無罪云云。
（三）被告沈○辯稱：伊參與上開餐會之前，並不認識被告林○，
      伊僅係為了拓展人脈方參與上開餐會，伊事前對上開餐會
      的活動內容完全不知情，伊也沒有要求任何人投票給韓國
      瑜云云。其辯護人為其辯以：被告沈○雖有傳送機票補助
      訊息，然其僅係熱心地分享，並協助弱勢大陸配偶，動機
      相當單純，被告沈○事前並不知悉上開餐會中有安排替韓
      國瑜及國民黨造勢之活動，亦不知悉欲以機票補助行賄之
      事，另被告沈○與被告林○素昧平生，亦無參與規劃上開餐
      會，且被告沈○亦未要求接受訊息之人參與上開餐會，難
      認其有行賄之犯意云云。
（四）被告蔣○○辯稱：案發當時伊之母親住院，伊不清楚訊息的
      內容，透過伊報名領取機票補助的人，都是自己買機票回
      來的，伊並沒有行賄云云。其辯護人為其辯以：被告蔣○○
      並未參與政黨，亦未擔任長沙市臺協會之職務，且與被告
      林○並不熟識，其於知悉機票補助訊息後，無法從連上銘
      處得到確切的答案，方夥同「衡陽人在寶島」微信群組中
      之友人一同至上開餐會確認機票補助訊息之真偽，其並無
      共謀行賄之意；倘若被告蔣○○確有共同行賄之犯意，理應
      積極鼓吹「衡陽人在寶島」微信群組中共計300餘位之成
      員參加，豈會僅有7人向被告蔣○○報名，且僅有2人與被告
      蔣○○一同前往上開餐會，足徵被告蔣○○並無積極鼓吹群內
      友人參與上開餐會，而僅係意在分享機票優惠，並無行賄
      之犯意；另雖有7人透過被告蔣○○報名領取機票補助，惟
      其等並非係受被告蔣○○之鼓吹，而係自行主動向被告蔣○○
      報名，且其中3人早已於108年11月間自行購票，有2人未
      返臺投票，而被告蔣○○及與其一同參與上開餐會之劉迷、
      楊香雲亦係自行購票回臺，足徵被告蔣○○確無行賄之犯意
      云云。
（五）被告張○○辯稱：伊只是為了服務鄉親方轉傳機票補助之訊
      息，伊並未有行賄的意思云云。其辯護人為其辯以：被告
      張○○並無與被告林○等人於事前謀議舉辦上開餐會及行賄
      等事宜，難謂與其他被告就行賄一事有犯意聯絡及行為分
      擔；且自證人陳○○、蘇○○之證詞可知，被告張○○向其等轉
      知上開機票補助訊息時，並未約其為投票權一定之行使，
      被告張○○及透過其登記補助機票之人，均未參與上開餐會
      或領取機票補助；另被告張○○將陳○○所設立之微信群組名
      稱改為「翻轉臺灣藍天重現」，及邀請群組內的人參與上
      開餐會，僅係言論自由的表現，與行賄無關云云。　
二、本案不爭執事項：
　　本院審酌檢察官起訴書所載事實，及被告林○、莊○○、沈○、
    蔣○○、張○○及其等辯護人所為之主張，整理不爭執事項如下
    ：　　
（一）被告林○係長沙市臺協會會長，莊○○為湖南省衡陽市「柚
      香又甜商行」負責人，沈○則為中華婦聯會副秘書長。被
      告林○於108年12月11日下午4時30分許，在位於長沙市之
      「華天大酒店」湖南廳，舉辦上開餐會，且於餐 會中提
      供與會者免費之飲宴、抽獎活動，及招待自長沙縣、市以
      外地區前來與會者得免費入住華天大酒店及享用翌日之早
      餐。林○於108年12月3日晚間11時13分許，將檔名為「湖
      南省臺胞返臺投票動員大會藍天再現臺灣UP.docx」，內
      容載有韓國瑜競選口號「藍天再現臺灣UP」、「臺灣安全
      、人民有錢！」、「韓國瑜，凍蒜！韓國瑜，凍蒜」、「
      國民黨，加油！國民黨、加油！」、「活動細則：各地區
      召集人須於2019年12月8日將參加2019年12月11日投票動
      員大會名單及2020年1月11日前返臺投票優惠機票登記表
      繳交到長沙臺協秘書處周輝主任」等文字之檔案以微信通
      訊軟體傳送給長沙市臺協會秘書處主任周輝，嗣後周輝將
      各地匯報領取機票補助名單彙整後，即製作「外縣市返臺
      機票優惠名單258.xlsx」、「長沙臺胞返臺機票優惠名單
      218.xlsx」檔案，並於108年12月24日下午2時18分許傳送
      給被告林○。
（二）被告莊○○於108年12月3日晚間繕打內容為「簡單說明：1
      ：於12月8號前報名參加（湖南省臺胞返鄉投票大會聚餐
      ）凡報名參加者，當天餐費、入住星級酒店費用皆由長沙
      臺商會林○會長贊助。2：凡是12月11日與會人員皆有現金
      、頭等艙機票、經濟艙機票、電器、手機等抽獎。3：凡
      報名且參加12月11日餐會人員，1月11日返鄉投票，長沙-
      桃園來回機票由會長贊助1550元。（機票總價1560元）。
      」之訊息，並將之連同「湖南省臺胞返臺投票動員大會藍
      天再現臺灣UP.docx」檔案傳送至被告沈○等人在內之「衡
      陽臺商群」微信群組。
（三）被告沈○自「衡陽臺商群」微信群組中知悉被告莊○○張貼
      之上開機票補助訊息後，即於該訊息尾端添加其個人姓名
      與聯繫電話，並附上「湖南省臺胞返臺投票動員大會藍天
      再現臺灣UP.docx」檔案，轉發至具投票權人資格之何○○
      、廖○○等人為成員之「湖南設辦公室交流群」、「全國臺
      聯2019兩岸創業研習班」、「2019.11.14~20武夷山」、
      「中華婦女聯合會新秀交流群」等微信群組，且將有意參
      與上開餐會並領取機票補助者加入「返鄉群」微信群組以
      便於聯繫，被告沈○嗣後將夏○○、胡○○、伍○○及其他欲透
      過其報名上開餐會及領取機票補助者之名單彙整後，交由
      連上銘統整。
（四）被告蔣○○於108年12月4日上午某時許，見廖○○將其於他處
      所收到之上開機票補助訊息傳送至自己所設立之「衡陽人
      在寶島」微信群組後，為確定訊息真偽，旋即向連上銘聯
      繫，確認相關細節，再重新繕打內容為「湖南省臺胞返臺
      動員大會藍天再現 活動口號：（請各位召集人記下口號
      ）臺灣安全、人民有錢！韓國瑜，凍蒜！韓國瑜，凍蒜！
      國民黨，加油！國民黨，加油！活動細則：12月11日湖南
      省臺胞返鄉投票動員大會2020年01月11日湖南省臺胞返鄉
      投票優惠機票登記表  湖南省臺胞返鄉投票動員大會登記
      表  餐會日期：2019年12月11日下午四點半 地點：華天
      大酒店 長沙市○○○路000號 湖南廳」之訊息，並將之傳送
      至廖○○等人為成員之「衡陽人在寶島」微信群組，後有周
      淑琴、肖衡紅、楊香雲、劉迷、譚秋玉、萬佳、屈倩如、
      丁萍蓮等人透過被告蔣○○報名參加上開餐會及領取機票補
      助，被告蔣○○將上開名單彙整後即交由連上銘統整。
（五）被告張○○於108年12月4日上午8時40分許前某時，在「201
      9湖湘文化創業研習營」群組中看到被告沈○張貼在該群組
      中之機票補助訊息後，即於該日上午8時40分許將該訊息
      及載有「湖南省臺胞返臺動員大會藍天再現臺灣UP 活動
      口號：（請各位召集人記下口號）臺灣安全、人民有錢！
      韓國瑜，凍蒜！韓國瑜，凍蒜！國民黨，加油！國民黨，
      加油！活動細則：各地區召集人須於2019年12月8日將參
      加2019年12月11日投票動員大會名單及2020年1月11日前
      返臺投票優惠機票登記表繳交到長沙臺協秘書處周輝主任
      ...附件一：1211湖南省臺胞返鄉投票動員大會　附件二
      ：0111湖南省臺胞返鄉投票優惠機票登記表」等文字之訊
      息，轉貼至「中華湖南邵陽旅臺同鄉會第一群」微信群組
      ，後有周○○、陳○○、蘇○○、唐○○、李○○、雷○○、余○○、姚
      ○○等人透過被告張○○報名參加上開餐會及領取機票補助，
      被告張○○即將上開名單彙整後，交由連上銘統整。
（六）夏○○、胡○○、伍○○、游○○、張○○、蔡○○、楊○○、呂○○、黃
      ○○、黃○○等人於108年12月11日下午4時30分許參與被告林
      ○主辦之上開餐會。　　　
    上開事實，業據證人夏○○於警詢及偵查中（詳見選他字第11
    7號卷一第443至450頁，選他字第117號卷二第131至134頁）
    、證人鄧○於警詢及偵查中（詳見選他字第117號卷一第463
    至470頁，選他字第117號卷二第139至142頁）、證人伍○○於
    警詢及偵查中（詳見選他字第117號卷一第485至491頁，選
    他字第117號卷二第147至153頁）、證人劉○○於警詢及偵查
    中（詳見選他字第117號卷一第529至535頁，選他字第117號
    卷二第161至167頁）、證人廖○○於警詢及偵查中（詳見選他
    字第117號卷一第563至569頁，選他字第117號卷二第187至1
    91頁）、證人胡○○於警詢及偵查中（詳見選他字第117號卷
    一第587至592頁，選他字第117號卷二第209至215頁）、證
    人孫○○於警詢中（詳見選他字第117號卷二第327至332頁）
    、證人許○○於警詢及偵查中（詳見選他字第117號卷二第437
    至445頁、第459至462頁）、證人陳○○於警詢及本院審理中
    （詳見選他字第117號卷二第471至476頁，本院選訴字卷四
    第64至79頁）、證人姚○○於警詢中（詳見選他字第117號卷
    二第517至521頁）、證人蘇○○於警詢中（詳見選他字第117
    號卷二第523至527頁）、證人游○○於警詢及本院審理中（詳
    見選他字第117號卷三第5至9頁，本院選訴字卷四第80至99
    頁、第109頁）、證人周○○於警詢中（選他字第117號卷三第
    15至19頁）、證人郭○○於警詢中（詳見選他字第117號卷三
    第21至25頁）、證人范○○○○郎於警詢中（詳見選他字第117
    號卷三第39至44頁）、證人張○○於警詢中（詳見選他字第11
    7號卷三第51至56頁）、證人謝○○於警詢中（詳見選他字第1
    17號卷三第57至61頁）、證人楊○○於警詢中（詳見選他字第
    117號卷三第77至83頁）、證人蔡○○於警詢中（詳見選他字
    第117號卷三第87至92頁）、證人呂○○於警詢中（詳見選他
    字第117號卷三第105至109頁）、證人黃○○於警詢及本院審
    理中（詳見選他字第117號卷三第111至116頁，本院選訴字
    卷四第100至110頁）、證人黃○○於警詢中（詳見選他字第11
    7號卷三第125至130頁）、證人李○○於警詢中（詳見選他字
    第117號卷三第149至152頁）、證人即同案被告佟○○於本院
    審理中（詳見本院選訴字卷五第158至202頁）、證人即同案
    被告何○○於本院審理中（詳見本院選訴字卷五第97至112頁
    ）證述明確，並有「湖南省臺胞返臺投票動員大會藍天再現
    臺灣UP.docx」檔案暨動員大會登記表、臺胞返臺優惠機票
    登記表（見選他字第117號卷一第5至14頁）、湖南省臺胞返
    鄉投票動員大會登記表及湖南省臺胞返臺投票優惠機票登記
    表（見選他字第117號卷一第5至14頁）、同案被告何○○持用
    之行動電話內「返鄉群」微信群組及其他微信通訊軟體對話
    紀錄截圖（見選他字第117號卷一第15至28頁、第215至233
    頁、第249至261頁，選他字第117號卷三第167至177頁，選
    他字第127號卷第12至13頁）、被告林○持用行動電話內微信
    通訊軟體對話紀錄截圖（見選他字第117號卷一第71至74頁
    、第87至124頁，選偵字第32號卷第26至104頁）、被告蔣○○
    持用行動電話內微信通訊軟體對話紀錄截圖（見選他字第11
    7號卷一第297至300頁）、被告張○○持用行動電話內微信通
    訊軟體對話紀錄截圖（見選他字第117號卷一第401至442頁
    ）、證人朱○○所提供之「中南臺生群」微信群組對話紀錄截
    圖（見選他字第117號卷三第33至37頁）、證人謝○○提供之
    上開餐會現場照片（見選他字第117號卷三第63頁）、證人
    蔡○○所提供之上開餐會現場照片（見選他字第117號卷三第9
    5至103頁）、被告沈○持行動電話內微信通訊軟體對話紀錄
    截圖（見選他字第117號卷三第178頁，選偵字第32號卷第10
    7至187頁）、第七屆長沙市臺協會常務理事名單1份（見選
    他字第119號卷第29頁）、證人陳○○提供之「翻轉臺灣藍天
    重現」微信群組對話紀錄截圖（見選他字第119號卷第75至8
    7頁）、「外縣市返臺機票優惠名單258.xlsx」檔案列印資
    料（見選偵字第32號卷第203至218頁）、「長沙臺胞返鄉投
    票返臺機票優惠名單218.xlsx」檔案列印資料（見選偵字第
    32號卷第219至228頁）、108年12月17日長沙臺協會結算單1
    份（見選偵字第32號卷第233頁）、同案被告何○○持用行動
    電話微信通訊軟體對話紀錄截圖（見選偵字第32號卷第309
    至324頁）、證人游○○持用行動電話內微信通訊軟體對話紀
    錄截圖（見本院選訴字卷四第131至278頁）在卷可稽，且為
    被告林○、莊○○、沈○、蔣○○、張○○所不爭執（見本院選訴字
    卷三第139至147頁），故此部分事實，首堪認定。
三、按公職人員選舉罷免法之投票行賄罪，係以對於有投票權之
    人，行求期約或交付賄賂或其他不正利益，而約其不行使投
    票權或為一定之行使為構成要件，即須視行為人主觀上是否
    具有行賄之犯意，而約使有投票權人為投票權一定之行使或
    不行使；客觀上行為人所行求、期約或交付之賄賂或不正利
    益，是否可認係約使投票權人為投票權之一定行使或不行使
    之對價，以及所行求、期約、交付之對象是否為有投票權人
    而定；至前開對價關係，在於行賄者之一方，係認知其所行
    求、期約或交付之意思表示，乃為約使有投票權人為投票權
    一定之行使或不行使；在受賄者之一方，亦應認知行賄者對
    其所行求、期約或交付之意思表示，乃為約使其為投票權一
    定之行使或不行使（最高法院92年台上字第893號判例參照
    ）。而總統副總統選舉罷免法第86條第1項之行求期約與交
    付賄賂犯行，與公職人員選舉罷免法第99條第1項之行求期
    約與交付賄賂犯行，性質顯然相同，上開就公職人員選舉罷
    免法第99條第1項之論述，自可適用於同等性質之總統副總
    統選舉罷免法第86條第1項之行求期約與交付賄賂犯行。承
    此，本案應審究者，厥為：㈠被告林○是否確有提供具投票權
    人1,500元人民幣機票補助，並委由他人散布機票補助訊息
    之情事？㈡被告林○透過被告莊○○、沈○、蔣○○、張○○所行求
    、期約賄賂之對象，是否均為有投票權之人？㈢被告林○、莊
    ○○、沈○、蔣○○、張○○是否基於行賄之犯意聯絡，而期約以
    機票補助作為使投票權人為投票權一定行使之對價？茲分述
    如下：
（一）被告林○確有提供有投票權人1,500元人民幣機票補助，並
      委由被告莊○○及不詳之他人散布機票補助訊息之情事
　　⒈首先，觀諸周輝與被告林○於微信通訊軟體之對話紀錄，周
      輝於108年12月5日下午4時34分許傳送檔名為「關於給予
      經費支持的請示⑴⑴⑴.docx」檔案給被告林○閱覽並確認，
      該檔案內容主旨為長沙市臺協會向長沙市臺辦申請經費補
      助等事項，內容則略為「另我會根據省、市臺辦的精神，
      積極號召在長臺灣同胞返鄉投票，並定於12月11日在華天
      大酒店舉辦"返臺投票動員大會"，此次大會參加臺胞約35
      0人左右，預計經費約25萬，另對返臺投票臺胞我會每人
      給予1500元的機票優惠，此項費用約30萬元，兩項費用共
      計約55萬元。為了彌補臺協資金缺口，順利開展各項活動
      ，特懇請市臺辦領導給與50萬元的經費支持，不甚感謝。
      長沙市臺灣同胞投資企業協會」等文字，此有微信通訊軟
      體對話紀錄截圖（見選他字第117號卷一第88頁）在卷可
      考，而被告林○身為長沙市臺協會之會長，倘非確有以長
      沙市臺協會之名義提供有投票權人1,500元人民幣機票補
      助費用之計畫，又豈會以此作為向長沙市臺辦請款之項目
      ，顯見被告林○確有擬定提供有投票權人每人1,500元人民
      幣機票補助之計畫。再觀諸「長沙臺生群」微信群組之對
      話紀錄，暱稱為「oscar陳昱仁」之人於108年12月4日晚
      間10時23分許，傳送內容為「簡單說明：1：於12月8號前
      報名參加（湖南省臺胞返鄉投票大會聚餐）凡報名參加者
      ，當天餐費、入住星級酒店費用皆由長沙臺商企業贊助。
      2：凡是12月11日與會人員皆有現金、頭等艙機票、經濟
      艙機票、電器、手機等抽獎。3：凡報名且參加12月11日
      餐會人員，1月11日返鄉投票，長沙-桃園來回機票由企業
      贊助1500元。歡迎所有湖南臺商、臺眷、臺生、臺胞等參
      加。微信報名：00000000000 關鍵時刻需要您的支持！！
      此次機票優惠辦法內容⒈符合投票資格同仁必須1/11日前
      返臺。⒉出境口岸必須是湖南省，特殊情況另議。⒊除購票
      證明外，必須保留，去回的，登機證存根。⒋只優惠一次
      ，合乎資格者。⒌優惠核發辦法，會陸續再另行通知」之
      訊息至該群組，亦傳送同樣內容之訊息至「中南臺生群」
      微信群組，此有微信通訊軟體對話紀錄截圖（見選他字第
      117號卷三第33至37頁，本院選訴字卷四第131至278頁）
      在卷可稽，該訊息內容中提及之上開餐會及機票補助事宜
      ，與被告林○以長沙市臺協會名義向長沙市臺辦申請補助
      款之項目若合符節，且該訊息中所載之機票補助金額，亦
      與前揭「關於給予經費支持的請示⑴⑴⑴.docx」檔案中所載
      長沙市臺協會欲提供有選舉權人之機票補助金額相同。若
      非係被告林○刻意將此訊息告知他人並授意其等散布此訊
      息，散布訊息之人實無可能知悉被告林○私下向長沙市臺
      辦請款之項目及擬提供之機票補助款金額，足徵被告林○
      確有擬定提供有投票權人每人1,500元人民幣機票補助之
      計畫，並委由他人將此訊息傳送給有投票權人之情；此外
      ，參以被告莊○○繕打，再由被告沈○轉貼在「返鄉群」微
      信群組之訊息，內容為「簡單說明：1：於12月8號前報名
      參加（湖南省臺胞返鄉投票大會聚餐）凡報名參加者，當
      天餐費、入住星級酒店費用皆由長沙臺商會林○會長贊助
      。2：凡是12月11日與會人員皆有現金、頭等艙機票、經
      濟艙機票、電器、手機等抽獎。3：凡報名且參加12月11
      日餐會人員，1月11日返鄉投票，長沙-桃園來回機票由會
      長贊助1550元。（機票總價1560元）。」，此有微信通訊
      軟體對話紀錄截圖（見選他字第117號卷一第16至22頁）
      存卷可考，該訊息中亦提及被告林○私下向長沙市臺辦請
      款之項目，且所載被告林○贊助之機票補助金額與「關於
      給予經費支持的請示⑴⑴⑴.docx」檔案中所載長沙市臺協會
      擬提供之機票補助款金額僅有甚微之差距，足徵被告林○
      確有散布該等訊息給被告莊○○知悉，並委由其將訊息傳遞
      出去之舉，又該訊息內容與前揭暱稱為「oscar陳昱仁」
      之人傳送至「長沙臺生群」、「中南臺生群」微信群組內
      之訊息相較，除機票補助款金額有些微之差距、無記載機
      票總價，及機票補助之贊助人由「企業」變成「被告林○
      」外，其餘就「舉辦上開餐會」及「參與上開餐會即可取
      得機票補助」等主要部分幾乎一致。由此可知，知悉該機
      票補助訊息並負責將之廣為宣傳之人應不只一人，益徵被
      告林○確實有以長沙市臺協會之名義提供機票補助款，並
      有授意他人向外宣傳機票補助事宜之意。再參以被告莊○○
      繕打之前揭訊息內容，明確提及機票補助款係由被告林○
      贊助，若非其知悉被告林○確有參與謀議及決議此事，或
      實係由被告林○主導之長沙市臺協會提供補助，理應不會
      明確地表示機票補助款係由被告林○提供贊助，顯見被告
      林○確實有提供每人1,500元人民幣機票補助，並有授意被
      告莊○○或他人向外宣傳機票補助事宜之情。至起訴書固以
      被告莊○○所載訊息內容中提及被告林○欲提供機票補助之
      金額為1,550元人民幣為據，認被告林○提供之機票補助金
      額為1,550元，然由「長沙臺生群」內之訊息及「關於給
      予經費支持的請示⑴⑴⑴.docx」檔案中所載之機票補助金額
      均為1,500元人民幣等情以觀，應認被告林○欲提供之機票
      補助款金額實為1,500元人民幣，故起訴書此部分所載，
      容有誤會，應予更正。
　　⒉被告林○於108年12月3日晚間11時13分許，即將附有領取機
      票補助表格之「湖南省臺胞返臺投票動員大會藍天再現臺
      灣UP.docx」檔案傳給周輝，而該檔案亦明確記載領取機
      票補助之表格要繳交給長沙市臺協會之秘書處主任周輝等
      情，而周輝收到各地匯報領取機票補助名單並彙整後，即
      製作「外縣市返臺機票優惠名單258.xlsx」、「長沙臺胞
      返鄉投票返臺機票優惠名單218.xlsx」檔案，並於108年1
      2月24日下午2時18分許傳送給被告林○等情，業經認定如
      前，益見被告林○確實有責成周輝統整領取機票補助名單
      並回報予其，且提供1,500元人民幣機票補助款予有投票
      權人，並接受有投票權人向其登記報名乙情甚明。況被告
      沈○、蔣○○接收上開機票補助之相關訊息後，均將訊息轉
      貼給「湖南省臺胞返臺投票動員大會藍天再現臺灣UP.doc
      x」檔案中所列之聯絡人連上銘，向連上銘確認上開訊息
      之真偽並釐清相關細節，而連上銘看到該則訊息後，非但
      未否認該機票補助事宜之真實性，反而回傳內容為「此次
      優惠辦法，12/7日前先報名於臺商協會，有報備的臺胞（
      有選舉權的），先自行買好機票，保留⒈購票證明。⒉往返
      的機票票據，回湘後，統一向各地臺協會申請，省臺聯兩
      岸婚姻的同胞，可向連上銘諮詢。」、「像有的臺胞，早
      已買好機票，費用可能超過這數字，但昨天各協會討論後
      ，統一優惠價格就定如此」等訊息給被告沈○及蔣○○知悉
      ，此有微信通訊軟體對話紀錄截圖（見選偵字第32號卷第
      135至156頁、第247至249頁）在卷可考，堪認被告林○確
      有提供有投票權人每人1,500元人民幣機票補助款之行為
      ，至臻明灼。
　　⒊至被告林○之辯護人雖為其辯稱：被告莊○○繕打的訊息實係
      誤傳，被告林○並無贊助機票補助之意，且無授意他人傳
      遞此訊息云云。然果若該機票補助之訊息係某特定人誤傳
      ，則該誤傳之訊息應僅限於在某特定且有關聯之群體內流
      傳，惟觀諸卷內所附微信通訊軟體對話紀錄可知，不僅被
      告莊○○、沈○、蔣○○、張○○將上開機票補助訊息傳送至與
      其等有關聯之臺商、大陸配偶所屬群組，同時另有他人將
      該訊息傳送至臺灣學生所組成之「長沙臺生群」、「中南
      臺生群」等微信群組，此有微信通訊軟體對話截圖（見選
      他字第117號卷一第15至24頁、第297至300頁、第401至44
      2頁，選他字第117號卷三第33至37頁，本院選訴字卷四第
      131至278頁）存卷可佐，顯見機票補助訊息應係刻意透過
      分工之方式分由不同屬性群體之人廣為宣傳，而非某特定
      人誤傳所致，況被告林○曾於偵查中供稱其知悉他人曾傳
      送內容為由其贊助機票補助之訊息，但其沒有正式對外澄
      清等語（詳見選他字第117號卷二第5至15頁），然設若被
      告林○並無贊助機票補助之意，則其知悉他人傳送內容為
      由其贊助高額機票補助款之訊息時，為免其信譽受損，理
      應想盡辦法對外澄清，或在上開餐會中向為了領取機票補
      助而前來與會之人正式宣告並無此事，惟觀諸上開「返鄉
      群」及「長沙臺生群」等微信群組之對話內容，均未見被
      告林○或得其授意之人出面否認該機票補助訊息之真實性
      ，卷內亦無證據顯示參與上開餐會之人有於該餐會中聽聞
      被告林○否認由其贊助機票補助之事，是被告林○空言辯稱
      其並未有補助機票之意云云，顯有悖於社會常情與生活經
      驗殊甚，洵無足採。又被告林○之辯護人雖另辯稱：由被
      告莊○○繕打之訊息中，關於機票總價為1,560元之訊息顯
      與事實不符，未能以該真實性有疑之訊息逕認確有機票補
      助之事云云，然被告莊○○繕打之訊息內容，與「長沙臺生
      群」及「中南臺生群」等微信群組內之訊息內容相較，雖
      就機票票價與機票贊助者之記載部分有所差異，且機票補
      助金額有50元人民幣之差距，惟該等訊息中，就參與上開
      餐會即能領取機票補助之主要部分內容均大致相符，且機
      票補助金額之差距甚微，是縱或被告莊○○繕打之前開訊息
      內所載之部分細節內容有誤，亦不影響該訊息內所載「參
      與上開餐會即能領取機票補助」部分內容之真實性，是辯
      護人此部分所辯，實無從為有利於被告林○之認定。
（二）被告林○透過被告莊○○、沈○、蔣○○、張○○所行求、期約之
      對象，為有投票權之人
　　  被告莊○○將上開機票補助訊息傳送至有投票權之被告沈○
      為成員之「衡陽臺商群」微信群組，被告莊○○因交友圈不
      廣，故委由被告沈○將訊息傳送給其他人，被告沈○即再將
      上開機票補助訊息傳送至有投票權之同案被告何○○為成員
      之「湖南設辦公室交流群」、「全國臺聯2019兩岸創業研
      習班」、「2019.11.14~20武夷山」、「中華婦女聯合會
      新秀交流群」等微信群組等情，業據被告莊○○及沈○於偵
      查中供陳在卷（詳見選他字第117號卷二第61至71頁、第8
      3至87頁，本院選訴字卷二第342頁），嗣後被告沈○再幫
      有投票權之夏○○、胡○○登記報名參與上開餐會及領取機票
      補助，此亦經證人夏○○、胡○○證述在卷（證人夏○○部分，
      詳見選他字第117號卷一第443至450頁，選他字第117號卷
      二第131至134頁；證人胡○○部分，詳見選他字第117號卷
      一第587至592頁，選他字第117號卷二第209至215頁），
      並有湖南省臺胞返鄉投票動員大會登記表、湖南省臺胞返
      臺投票優惠機票登記表（見選他字第117號卷一第5至14頁
      ）在卷可佐，另被告蔣○○將上開機票補助訊息傳送至有投
      票權人廖○○為成員之「衡陽人在寶島」微信群組，而被告
      張○○亦將上開機票補助訊息傳送至有投票權之陳○○為成員
      之「中華湖南邵陽旅臺同鄉會第一群」微信群組等情，亦
      各有證人廖○○、陳○○證述在卷（證人廖○○部分，詳見選他
      字第117號卷一第563至569頁，選他字第117號卷二第187
      至191頁；證人陳○○部分，詳見選他字第117號卷二第471
      至476頁），足徵被告莊○○、沈○、蔣○○、張○○傳送機票補
      助訊息之對象，為有投票權之人，且透過被告沈○登記領
      取機票補助之夏○○、胡○○等人亦為有投票權人；另被告林
      ○委由他人傳送機票補助訊息至有投票權之游○○、朱○○、
      張○○、楊ＯＯ、蔡○○、呂○○、黃○○、黃○○為成員之「長沙臺
      生群」、「中南臺生群」微信群組，此經證人游○○、朱○○
      、張○○、楊ＯＯ、蔡○○、呂○○、黃○○、黃○○證述明確（證人
      游○○部分，詳見選他字第117號卷三第5至9頁；證人朱○○
      部分，詳見選他字第117號卷三第27至31頁；證人張○○部
      分，詳見選他字第117號卷三第51至56頁；證人楊○○部分
      ，詳見選他字第117號卷三第77至83頁；證人蔡○○部分，
      詳見選他字第117號卷三第87至92頁；證人呂○○部分，詳
      見選他字第117號卷三第105至109頁；證人黃○○部分，詳
      見選他字第117號卷三第111至116頁；證人黃○○部分，詳
      見選他字第117號卷三第125至130頁），足徵被告林○、莊
      ○○、沈○、蔣○○、張○○等人行求、期約之對象為均有投票
      權人。
（三）被告林○、莊○○、沈○、蔣○○、張○○基於行賄之犯意聯絡，
      而期約以上開機票補助作為使有投票權人為投票權一定行
      使之對價
　  ⒈民主程序乃透過選舉機制予以展現，而選舉基本原則與代
      議式民主有極其密切的關係。我國憲法第129條規定各種
      選舉除憲法別有規定外，以普通、平等、直接及無記名投
      票之方法行之，其中「無記名投票」即在闡明行使選舉權
      應遵守秘密投票原則而為之，一方面保障選舉人之秘密選
      舉自由及自主投票之權利，他方面則係保障社會公義，促
      成選舉結果之正確，不允許個人任意放棄選舉秘密，故在
      秘密投票之制度下，吾人當無可能於選舉過程中，或於選
      舉後針對個別選舉人之投票情形詳予調查、獲悉他人投票
      之內容。職是之故，總統副總統選舉罷免法第86條及公職
      人員選舉罷免法第99條規定目的即為確保選舉人不受其他
      因素介入影響其選舉自由意志，核其性質，要屬「抽象危
      險犯」之規範，故其犯罪成立與否，當不待現實危害之發
      生，法院應詳就行為人之主觀犯意及共犯犯意聯絡等心理
      狀態、行為時之客觀情事，本於邏輯推理為綜合判斷，且
      須異時異地，衡以社會常情及經驗法則作為論斷之基礎，
      苟認為行為人所為係對選舉人秘密投票暨國家正當選舉程
      序法益有侵害之危險者，即可認為犯罪，斷非以該等財物
      或不正利益之交付，必須足以動搖或影響有投票權人之投
      票意向，抑或收受者確已承諾或進而為一定投票權之行使
      為其判斷標準，先予敘明。
　　⒉被告林○以參與上開餐會作為領取機票補助款之必要條件，
      藉此吸引欲領取機票補助之有投票權人參與上開餐會，並
      向其等約為投票權一定之行使
　　⑴證人魯○於警詢及偵查中證稱：被告沈○向伊表示於108年12
      月8日前報名即可領取機票補助，被告沈○強調務必要參加
      上開餐會，若無法參加上開餐會，就不能享受機票補助等
      語（詳見選他字第117號卷一第575至581頁，選他字第117
      號卷二第199至203頁）、證人朱○○於警詢中證稱：依照「
      陳昱仁」張貼的訊息所示，凡報名且參加上開餐會之人，
      始得取得機票補助等語（詳見選他字第117號卷三第27至3
      1頁）、證人張○○於警詢中證稱：伊從群組中之訊息得知
      需參加上開餐會才能登記領取機票補助，伊室友有口頭告
      知伊可以補助1,500元人民幣等語（詳見選他字第117號卷
      三第51至56頁）、證人呂○○於警詢中證稱：據伊所知，需
      參加上開餐會，並返臺投票，才能申請1,500元人民幣之
      機票補助等語（詳見選他字第117號卷三第105至109頁）
      ，足徵證人魯○、朱○○、張○○、呂○○等人所接受到之訊息
      ，均為需參與上開餐會，方得領取機票補助；復審酌被告
      沈○於「返鄉群」微信群組張貼之訊息內容為「各位好  
      返鄉投票機票優惠內容優惠期間為12/28起-2/10為止。有
      單趟來回和兩趟來回兩種。票價一趟來回1560元。凡是參
      加12/11號長沙造勢活動的人員，1/11號前返鄉投票那趟
      機票林○會長贊助1550元。12/8號報名截止。請踴躍參加
      」、「簡單說明：1：於12月8號前報名參加（湖南省臺胞
      返鄉投票大會聚餐）凡報名參加者，當天餐費、入住星級
      酒店費用皆由長沙臺商會林○會長贊助。2：凡是12月11日
      與會人員皆有現金、頭等艙機票、經濟艙機票、電器、手
      機等抽獎。3：凡報名且參加12月11日餐會人員，1月11日
      返鄉投票，長沙-桃園來回機票由會長贊助1550元。（機
      票總價1560元）。」、「餐會日期：2019年12月11日下午
      四點半 地點：華天大酒店長沙市○○○路000號湖南廳」，
      此有微信通訊軟體對話紀錄截圖（見選他字第117號卷一
      第16至22頁）在卷可參，而暱稱為「oscar陳昱仁」之人
      於108年12月4日晚間10時23分許在「長沙臺生群」張貼之
      訊息內容則為「簡單說明：1：於12月8號前報名參加（湖
      南省臺胞返鄉投票大會聚餐）凡報名參加者，當天餐費、
      入住星級酒店費用皆由長沙臺商企業贊助。2：凡是12月1
      1日與會人員皆有現金、頭等艙機票、經濟艙機票、電器
      、手機等抽獎。3：凡報名且參加12月11日餐會人員，1月
      11日返鄉投票，長沙-桃園來回機票由企業贊助1500元。
      歡迎所有湖南臺商、臺眷、臺生、臺胞等參加。微信報名
      ：00000000000 關鍵時刻需要您的支持！！」，上開訊息
      內容均載明參加上開餐會且返臺投票者，方得領取機票補
      助，核與證人魯○、朱○○、張○○、呂○○前揭證述情節相符
      ，由此可見被告林○之行賄計畫即係以參加上開餐會並且
      返鄉投票，作為取得機票補助之必要條件。
　　⑵再觀諸被告林○傳送給周輝之「湖南省臺胞返臺投票動員大
      會藍天再現臺灣UP.docx」檔案，非但於檔名標註韓國瑜
      之競選口號「藍天再現臺灣UP」，更於其內記載活動口號
      為「臺灣安全、人民有錢！」、「韓國瑜，凍蒜！韓國瑜
      ，凍蒜」、「國民黨，加油！國民黨、加油！」，自該檔
      案之檔名及內容即可明確知悉被告林○有以上開餐會為國
      民黨及韓國瑜助選及拉抬聲勢之意，復參以被告林○持用
      之行動電話內所存上開餐會攝錄影片截圖（見選偵字第32
      號卷第327至350頁、第377至399頁）及證人謝○○、蔡○○提
      供之上開餐會現場照片（見選他字第117號卷三第63頁、
      第95至103頁）所示，上開餐會之舞臺背板以斗大之字體
      標明「藍天再現臺灣UP」、「臺灣安全人民有錢」等韓國
      瑜之競選口號，被告林○並有安排國民黨副秘書長兼大陸
      事務部主任周繼祥與會並上台致詞，此外，被告林○與暱
      稱為「施明豪（張善政秘書長）」之人於微信通訊軟體之
      對話紀錄亦顯示，被告林○曾於108年12月9日傳送「明豪
      兄：湖南返臺投票動員大會於12月11日晚上1800點在長沙
      舉行與張院長視頻大約1830到1900點或由他選擇時間！請
      協助對接！謝謝你的協助！有空回信！林○」、「湖南臺
      胞返鄉投票動員大會於12月11日下午六點在長沙舉行，發
      動湖南省臺胞600人。邀請全國臺企聯會長李政宏、國民
      黨副秘書長兼陸工會主任周繼祥出席。此次活動由長沙臺
      協會長林○承辦。」，此有微信通訊軟體對話紀錄截圖（
      見選偵字第32號卷第92至95頁）在卷可稽，顯見被告林○
      亦曾安排國民黨副總統候選人張善政在上開餐會連線視訊
      ，再衡以證人即參與上開餐會之夏○○、鄧○、伍○○、劉○○
      、胡○○、許○○、游○○、周○○、郭○○、范○○○○郎、張○○、謝
      ○○、蔡○○、呂○○、黃○○、黃○○均證稱：彼等於上開餐會中
      上臺發表意見之人均有呼籲與會之人投票支持韓國瑜及國
      民黨，或高呼國民黨及韓國瑜之競選口號等語（證人夏○○
      部分，詳見選他字第117號卷一第443至450頁，選他字第1
      17號卷二第131至134頁；證人鄧○部分，詳見選他字第117
      號卷一第463至470頁，選他字第117號卷二第139至142頁
      ；證人伍○○部分，詳見選他字第117號卷一第485至491頁
      ，選他字第117號卷二第147至153頁；證人劉○○部分，詳
      見選他字第117號卷一第529至535頁，選他字第117號卷二
      第161至167頁；證人胡○○部分，詳見選他字第117號卷一
      第587至592頁，選他字第117號卷二第209至215頁；證人
      許○○部分，詳見選他字第117號卷二第437至445頁、第459
      至461頁；證人游○○部分，詳見選他字第117號卷三第5至9
      頁；證人周○○部分，詳見選他字第117號卷三第15至19頁
      ；證人郭○○部分，詳見選他字第117號卷三第21至25頁；
      證人范○○○○郎部分，詳見選他字第117號卷三第39至44頁
      ；證人張○○部分，詳見選他字第117號卷三第51至56頁；
      證人謝○○部分，詳見選他字第117號卷三第57至61頁；證
      人蔡○○部分，詳見選他字第117號卷三第87至92頁；證人
      呂○○部分，詳見選他字第117號卷三第105至109頁；證人
      黃○○部分，詳見選他字第117號卷三第111至116頁；證人
      黃○○部分，詳見選他字第117號卷三第125至130頁），足
      徵被告林○確有藉上開餐會幫國民黨及該黨提名之總統候
      選人助選，並希冀藉此呼籲與會者投票給國民黨及韓國瑜
      之情。是以，被告林○既以參與上開餐會作為領取機票補
      助款之必要條件，應可認定其係欲藉由提供機票補助之名
      義，吸引欲領取機票補助之有投票權人參與上開餐會，再
      透過於上開餐會中暗示與會者投票支持韓國瑜及國民黨之
      方式，向有投票權人約為投票權一定之行使。至被告林○
      之辯護人雖辯稱有多位證人均證稱被告林○未於上開餐會
      中提及機票補助之事，故其並未有約使有投票權人為投票
      權一定行使之意云云，惟被告林○既以參加上開餐會並且
      返鄉投票，作為取得機票補助之必要條件，即有以上開餐
      會之助選活動暗示欲領取機票補助之有投票權人為投票權
      一定行使之意，則是否有於上開餐會中再次提及機票補助
      之事，實無礙於其確有以機票補助期約賄賂之認定，是辯
      護人此部分所辯，亦無足為有利被告林○之認定。
　　⒊被告莊○○及沈○與被告林○有以上開機票補助行賄之犯意聯
      絡
　　　被告莊○○將上開機票補助訊息傳送至被告沈○為成員之「
      衡陽台商群」微信群組時，亦一併傳送「湖南省臺胞返臺
      投票動員大會藍天再現臺灣UP.docx」檔案至該群組，被
      告沈○即將上開訊息連同該檔案一併傳送至「返鄉群」微
      信群組中，此經被告莊○○、沈○供陳在卷（詳見選他字第1
      17號卷二第61至71頁、第83至87頁），鑒於該檔案之檔名
      即已載明韓國瑜之競選口號「藍天再現臺灣UP」，即可一
      目了然上開餐會具有動員有投票權人返臺投票支持國民黨
      及韓國瑜之目的，因而被告莊○○及沈○轉傳上開訊息及檔
      案時，當可輕易察知機票補助與動員群眾返臺投票支持國
      民黨及韓國瑜間，有相當之關聯性。再者，該檔案內亦載
      明「各地區召集人須於2019年12月8日將參加2019年12月1
      1日投票動員大會名單及2020年1月11日前返臺投票優惠機
      票登記表繳交到長沙臺協秘書處周輝主任...附件一：121
      1湖南省臺胞返鄉投票動員大會附件二：0111湖南省臺胞
      返鄉投票優惠機票登記表」等內容，此有該檔案列印資料
      及微信通訊軟體對話紀錄截圖（見選他字第117號卷一第5
      頁、第73頁）在卷可佐，由此可知上開餐會及機票補助之
      統計表係一併被列在「湖南省臺胞返臺投票動員大會藍天
      再現臺灣UP.docx」檔案中，一旦開啟該檔案填具上開餐
      會及機票補助統計表，應能一望即知提供機票補助之人欲
      藉此傳達支持國民黨及韓國瑜之意，則被告莊○○、沈○在
      微信通訊軟體之群組內傳送上開機票補助訊息時，對於被
      告林○欲以提供機票補助之名義，約使有投票權人為投票
      權一定行使乙節，自難諉為不知。又被告莊○○及沈○除將
      「湖南省臺胞返臺投票動員大會藍天再現臺灣UP.docx」
      檔案傳送出去外，亦在上開機票補助訊息尾端添加自己之
      姓名及行動電話號碼，供有意報名上開餐會及機票補助者
      得與其等聯繫，更於訊息末端加註「關鍵時刻需要您的支
      持！！」等文字，此有微信通訊軟體對話紀錄截圖（見選
      偵字第32號卷第114至128頁、第249頁）可證，足徵其等
      有自任聯絡人，供有意參與者聯繫，並以機票補助尋求選
      票支持之情，且被告莊○○除散布上開訊息之外，更號召徐
      ＯＯ、許ＯＯ、荊○○、王○○等人報名參與上開餐會及領取機票
      補助，此據被告莊○○供陳在卷（詳見選他字第117號卷二
      第83至87頁），並有「外縣市返臺機票優惠名單258.xlsx
      」檔案列印資料（見選偵字第32號卷第203至218頁）、「
      長沙臺胞返臺機票優惠名單218.xlsx」檔案列印資料（見
      選偵字第32號卷第219至228頁）存卷可考，被告沈○亦將
      有意參與上開餐會及領取機票補助者加入「返鄉群」微信
      群組以便聯繫，嗣後再將夏○○、胡○○及其他欲透過其報名
      上開餐會及領取機票者之名單彙整後，併交由連上銘統整
      ，益見被告莊○○、沈○非僅轉傳分享上開訊息，而有藉提
      供機票補助而尋求有投票權人投票支持韓國瑜及國民黨之
      分工等情。況觀諸被告沈○與其友人周洪波之對話紀錄，
      被告沈○先傳送上開餐會之影片給周洪波，並表示「臺協
      尾牙返鄉活動現場」、「在參加省臺協活動」、「準備返
      臺投票」，周洪波即傳訊息表示「都是支持韓國瑜啊」，
      被告沈○即陸續回稱「必須的啦」、「我都召集了快60人
      回去投票呢」、「為了選票拚了」等語，此有微信通訊軟
      體對話紀錄截圖（見選偵字第32號卷第128至130頁）在卷
      可憑，足見被告沈○有藉此動員有投票權人返臺投票支持
      韓國瑜之意，益徵其確有共同行賄之犯意聯絡；末衡以被
      告沈○於偵查中供稱：伊在「衡陽臺商群」微信群組看到
      被告莊○○張貼的尾牙活動及返鄉機票的訊息，伊有問被告
      莊○○，他說針對投票有一些贊助，伊跟他說有些大陸配偶
      姊妹條件比較辛苦，所以問問看，伊就轉貼該訊息，伊還
      問被告莊○○這會不會有事，被告莊○○說應該不會吧等語（
      詳見選他字第117號卷二第61至71頁），足徵被告沈○於傳
      送機票補助訊息前，已意識到機票補助與動員群眾返臺支
      持國民黨及韓國瑜有相當之關聯性，而認其與被告莊○○之
      行為可能有觸法之虞，在在均顯示被告沈○確有與被告林○
      、莊○○等人共同以機票補助約使有投票權人為投票權一定
      行使之意。是被告莊○○、沈○辯稱其等並無共同行賄之犯
      意聯絡云云，均難憑採。
　　⒋被告蔣○○及張○○與被告林○、莊○○、沈○有以機票補助行賄
      之犯意聯絡
　　⑴被告蔣○○在「衡陽人在寶島」微信群組看到廖○○轉貼上開
      機票補助訊息及「湖南省臺胞返臺投票動員大會藍天再現
      臺灣UP.docx」檔案後，重新繕打內容為「湖南省臺胞返
      臺動員大會藍天再現 活動口號：（請各位召集人記下口
      號）臺灣安全、人民有錢！韓國瑜，凍蒜！韓國瑜，凍蒜
      ！國民黨，加油！國民黨，加油！活動細則：12月11日湖
      南省臺胞返鄉投票動員大會 2020年01月11日湖南省臺胞
      返鄉投票優惠機票登記表 湖南省臺胞返鄉投票動員大會
      登記表 餐會日期：2019年12月11日下午四點半 地點：華
      天大酒店 長沙市○○○路000號 湖南廳」之訊息並將之張貼
      在「衡陽人在寶島」微信群組等情，業經認定如前，又被
      告張○○在收到被告沈○轉傳之上開機票補助訊息後，除將
      之原封不動地轉傳到「中華湖南邵陽旅臺同鄉會第一群」
      等微信群組外，亦將載有「湖南省臺胞返臺動員大會藍天
      再現臺灣UP 活動口號：（請各位召集人記下口號）臺灣
      安全、人民有錢！韓國瑜，凍蒜！韓國瑜，凍蒜！國民黨
      ，加油！國民黨，加油！活動細則：各地區召集人須於20
      19年12月8日將參加2019年12月11日投票動員大會名單及2
      020年1月11日前返臺投票優惠機票登記表繳交到長沙臺協
      秘書處周輝主任...附件一：1211湖南省臺胞返鄉投票動
      員大會　附件二：0111湖南省臺胞返鄉投票優惠機票登記
      表」等文字之訊息傳送至該群組，此有微信通訊軟體對話
      紀錄截圖（見選他字第117號卷一第401至442頁）在卷可
      參，其等傳送之訊息均明白揭示支持國民黨及韓國瑜之口
      號及標語，並於該口號下方列明上開餐會及機票補助之登
      記表，由此即可明確知悉上開機票補助與投票支持國民黨
      及韓國瑜間，有相當之連結，且隱含有希冀領取機票補助
      之人投票給國民黨及韓國瑜之意，而非單純且毫無特定目
      的之優惠措施，被告蔣○○、張○○既為傳送該則訊息之人，
      豈有不知之理。惟其等仍傳送上開訊息至微信群組，並協
      助他人登記參與上開餐會及領取機票補助，由此可見被告
      蔣○○、張○○應有共同以此行賄之意；復觀諸「衡陽人在寶
      島」微信群組之對話紀錄截圖，廖○○將上開機票補助訊息
      傳送至該群組後，即再傳送內容為「姊妹們我們身為陸配
      有什麼理由不投票對吧 如有姊妹還在大陸，就拜託大家1
      月11號回臺灣投票好嗎！不管國民黨做得怎樣都比民進黨
      對我們配姊妹們好一千倍 一萬倍 請姊妹們總統票一定要
      投韓國瑜」、「明霞理事長請不要誤會了 現在不是搶功
      的時候 下架這麼爛的政府是匹夫有責 希望姊妹們有什麼
      小誤會不要放在心上 大家一起努力挺韓到底」之訊息至
      該群組，此有微信通訊軟體對話截圖（見選他字第117號
      卷一第300頁）存卷可參，由廖○○於傳送機票補助訊息後
      ，旋即傳送載有上開內容之訊息乙情以觀，亦可明顯知悉
      機票補助實與投票支持國民黨及韓國瑜有關，被告蔣○○自
      難諉為不知，惟其卻於知悉此情後，仍再次張貼機票補助
      訊息至該群組，並協助統計欲登記領取機票補助之名單後
      上交給連上銘，更顯其確有共同行賄之犯意。另證人陳○○
      於警詢及本院審理中證稱：被告張○○叫伊找看看有沒有其
      他同鄉一起買優惠機票，伊就找了周○○、雷○○、姚○○等人
      ，並應被告張○○的要求另外創了一個「關於回臺北機票事
      項諮詢」微信群組，被告張○○將該群組名稱改為「翻轉臺
      灣藍天重現」等語（詳見選他字第117號卷二第471至476
      頁，本院選訴字卷四第64至79頁），再參以「翻轉臺灣藍
      天重現」微信群組對話紀錄截圖（見選他字第117號卷二
      第497至509頁），陳○○先於該群組中傳送內容為「關於回
      臺北機票事項諮詢群」之訊息，其後即顯示「2019年12月
      6日下午10：17『國君（臺北）』修改群名為『翻轉臺灣藍天
      重現』」等文字，而「藍天重現」等字亦與韓國瑜競選口
      號「藍天再現」相似，益徵被告張○○確有向欲登記機票補
      助之人傳達支持韓國瑜或國民黨之意，堪認其應有意識到
      機票補助與動員群眾返臺支持國民黨及韓國瑜有相當之關
      聯性，而同有以此行賄之意。
　　⑵被告蔣○○之辯護人雖稱倘若被告蔣○○有行賄犯意，不至於
      僅召集8人登記領取機票補助，且被告蔣○○與其他登記領
      取機票補助之人均係自行買機票返臺云云，然接收該訊息
      之人是否願意參與上開餐會並返臺投票，涉及諸多因素，
      此亦非被告蔣○○能左右之事，選舉實務上亦常見在強力號
      召下，響應者寥寥無幾之情況，實未能以此推論被告蔣○○
      並無行賄之犯意聯絡及行為分擔。再觀諸連上銘與被告蔣
      ○○間之微信對話紀錄截圖（見選他字第117號卷一第297頁
      ），連上銘曾傳送內容為「此次優惠辦法，12/7日前先報
      名於臺商協會，有報備的臺胞（有選舉權的），先自行買
      好機票，保留⒈購票證明。⒉往返的機票票據，回湘後，統
      一向各地臺協會申請，省臺聯兩岸婚姻的同胞，可向連上
      銘諮詢。」之訊息給被告蔣○○，足徵被告蔣○○理應知悉要
      先自行買好機票返臺，嗣後方能憑購票證明領取補助，故
      辯護人此部分所辯無足作為有利被告蔣○○之認定。另被告
      張○○之辯護人雖辯稱：由證人陳○○、蘇○○之證述可知，被
      告張○○並無向其等行賄之舉云云。惟查，證人陳○○、蘇○○
      雖均證稱被告張○○向其等告知領取機票補助訊息時，並未
      要求其等投票支持韓國瑜及國民黨云云（證人陳○○部分，
      詳見選他字第117號卷二第471至476頁，本院選訴字卷四
      第64至79頁；證人蘇○○部分，詳見選他字第117號卷二第5
      23至527頁），然證人陳○○係「中華湖南邵陽旅臺同鄉會
      第一群」之成員乙節，業據證人陳○○證述明確（詳見選他
      字第117號卷二第471至476頁），而被告張○○確有傳送上
      開隱含有支持國民黨及韓國瑜之意之機票補助訊息至該群
      組，其既已將行賄之意思傳達給該群組成員，實已達行求
      階段，則證人陳○○未能意會並與其達成意思合致，或被告
      張○○仍未向蘇○○表明行賄之意，均無礙於被告張○○業已該
      當行求賄賂要件之認定。
　　⒌上開機票補助與約使有投票權人為投票權一定行使間，具
      有相當之對價關係
　　　證人夏○○、蔡○○、呂○○、黃○○、胡○○均於警詢及偵查中證
      稱：伊覺得提供上開機票補助就是要伊支持國民黨及韓國
      瑜等語（證人夏○○部分，詳見選他字第117號卷一第443至
      450頁，選他字第117號卷二第131至134頁；證人蔡○○部分
      ，詳見選他字第117號卷三第87至92頁；證人呂○○部分，
      詳見選他字第117號卷三第105至109頁；證人黃○○部分，
      詳見選他字第117號卷三第111至116頁；證人胡○○部分，
      詳見選他字第117號卷一第587至592頁，選他字第117號卷
      二第209至215頁），自上開證人證詞可知，被招攬者主觀
      上均可知悉主辦者確有以機票補助作為約使有投票權人為
      投票權一定行使之對價。再者，證人夏○○於偵查中證稱：
      伊當時買廈門航空的機票，來回機票的票價是1,700元人
      民幣等語（詳見選他字第117號卷二第131至134頁）；證
      人鄭○○於警詢中證稱：當時由長沙市往返桃園市之來回機
      票票價約1,774元人民幣（詳見選他字第117號卷一第553
      至559頁）；證人游○○於警詢中證稱：伊同學許祐霖告訴
      伊指定航班有特價機票，來回機票的票價是1,775元人民
      幣，持購票證明跟來回登機證，就可以取得1,500元人民
      幣補助，等於伊只要付275元人民幣就可以來回長沙市等
      語（詳見選他字第117號卷三第5至9頁）；證人佟○○於偵
      查中證稱：伊接觸到的優惠機票，廈門航空是1,800元人
      民幣，南方航空是分2段票，1段票約2,000元等語（詳見
      選他字第117號卷二第37至45頁），足徵被告林○欲提供之
      機票補助款實可支應大部分之來回機票票價，足以動搖有
      投票權人返臺為投票權一定行使之意願，顯已逾越相當性
      ，再觀諸被告林○、莊○○、沈○、蔣○○、張○○等人傳送上開
      機票補助訊息之時間，係於108年12月初，距投票之時間
      相隔僅有一個月，其等於散布上開機票補助訊息時，同時
      傳達希望有投票權人投票支持國民黨及韓國瑜之意，更以
      領取機票補助之名義吸引有投票權人參與上開餐會，並於
      上開餐會中明確傳達希冀與會者投票給韓國瑜及國民黨之
      意念，自足使具正常智識經驗之成年人得輕易地意識到上
      開機票補助與約使有投票權人為投票權一定行使間有連結
      性，而具有相當之對價關係。
　　⒍被告林○、莊○○、沈○、蔣○○、張○○共同所為，構成期約賄
      賂罪之要件
　　⑴證人夏○○於警詢及偵查中證稱：伊收到機票補助的訊息後
      ，就向被告沈○聯絡登記領取機票補助，被告沈○就通知伊
      去參加上開餐會，參加上開餐會的人回臺灣的機票可以補
      助1,550元人民幣，提供上開機票補助就是要伊等投票支
      持韓國瑜及國民黨，伊有把訂票紀錄留存以待日後通知領
      取機票補助等語（詳見選他字第117號卷一第443至450頁
      ，選他字第117號卷二第131至134頁）；證人胡○○於警詢
      及偵查中證稱：伊收到機票補助的訊息後，就與被告沈○
      聯絡，被告沈○把伊加進「返鄉群」微信群組，「返鄉群
      」微信群組及上開餐會都有講要投票給韓國瑜及國民黨，
      伊有依照他們的要求投票給韓國瑜及國民黨等語（詳見選
      他字第117號卷一第587至592頁，選他字第117號卷二第20
      9至215頁），是其等顯已對被告沈○行求賄賂之目的瞭然
      於心，猶委由被告沈○登記領取機票補助及返臺投票，並
      留存訂票紀錄以待日後領取機票補助，顯有允諾為投票權
      一定行使之意，則被告沈○之行為應已達期約階段。又被
      告莊○○、蔣○○、張○○雖有將機票補助訊息傳送至有投票權
      人為成員之微信群組，並協助他人登記領取機票補助，惟
      卷內並無證據證明透過被告莊○○、蔣○○、張○○登記領取機
      票補助之人業已認知彼等行求賄賂之意思表示，而允諾為
      投票權一定之行使，故被告莊○○、蔣○○、張○○此部分所為
      ，應僅達到行求之階段。
　　⑵被告林○、莊○○、沈○、蔣○○、張○○為上開行為之目的均係
      為達使韓國瑜順利當選及使國民黨取得政黨票，
　　　被告林○雖未親自對有投票權人行求、期約，且被告莊○○
      、蔣○○及張○○所為則僅達行求階段，然被告林○、莊○○、
      蔣○○及張○○主觀上已預見上開訊息經傳遞出去後，共同為
      行賄犯行之人將與有投票權人達成約為投票權一定行使之
      意思合致，是被告沈○所為既已構成期約賄賂部分，且其
      行為顯係在被告林○、莊○○、蔣○○、張○○之犯意聯絡範圍
      內，依共犯責任共同原則，應認被告林○、莊○○、沈○、蔣
      ○○、張○○所為，亦均達期約賄賂之階段。
　　⒎被告林○之辯護人雖辯稱長沙市臺協會向航空公司協調讓有
      投票權人得以取得價格較低廉之優惠機票乙節，與約使投
      票權人為投票權一定行使間並無對價關係云云，然起訴書
      雖認被告林○等人以提供「優惠機票活動」之方式期約賄
      賂，然觀諸起訴書犯罪事實欄一所載內容，其中提及之「
      優惠機票活動」，應指補助機票款1,500元人民幣之活動
      ，並非係被告林○之辯護人所指取得價格較低廉之優惠機
      票，而檢察官起訴期約賄賂部分，亦應係指以提供1,500
      元人民幣機票補助而約使有投票權人為投票權一定行使之
      行為，並未及於辯護人所指「有投票權人取得價格低廉之
      機票」部分，故被告林○之辯護人此部分所辯，實有誤會
      ，併此敘明。
　　⒏綜上，被告林○、莊○○、沈○、蔣○○、張○○所辯，均非可採
      ，本案事證明確，彼等犯行洵堪認定，均應依法論科。
四、論罪科刑：
（一）按投票行賄罪之處罰分別規定於刑法第144條及公職人員
      選舉罷免法第99條第1項，而公職人員選舉罷免法第99條
      第1項為刑法第144條之特別法，依特別法優於普通法之規
      定，應優先適用公職人員選舉罷免法。另選罷法之投票行
      賄罪係侵害國家法益之罪，以一行為同時對多數有投票權
      之人交付賄賂，約其不行使投票權或為一定之行使，祇侵
      害一個國家法益，應僅成立一投票行賄罪。又該罪之預備
      犯，或各行求、期約及交付賄賂階段，均屬前後之各階段
      行為。倘以一行為向多數人行賄，其部分已達交付賄賂之
      階段，則其他階段行為，即為其所吸收，僅論以行賄一罪
      （最高法院106年度台上字第165號判決意旨參照）。核被
      告林○、莊○○、沈○、蔣○○、張○○所為，均係犯總統副總統
      選舉罷免法第86條第1項及公職人員選舉罷免法第99條第1
      項之對於有投票權人期約賄賂罪。
（二）被告林○、莊○○、沈○、蔣○○、張○○等人行求賄賂之行為，
      應為高度之期約賄賂行為所吸收，不另論罪。
（三）移送併辦意旨認被告沈○基於行賄之犯意，以提供上開機
      票補助作為代價約使有投票權人投票給韓國瑜部分，與其
      經起訴及經本院論罪科刑之行為，具有社會基本事實同一
      性，本院自得予以審究。
（四）按共同正犯之意思聯絡，原不以數人間直接發生者為限，
      即有間接之聯絡者，亦包括在內。如甲分別邀約乙、丙犯
      罪，雖乙、丙間彼此並無直接之聯絡，亦無礙於其為共同
      正犯之成立。另共同正犯，係共同實行犯罪行為之人，在
      共同意思範圍內，各自分擔犯罪行為之一部，相互利用他
      人之行為，以達其犯罪之目的，其成立不以全體均參與實
      行犯罪構成要件之行為為要件，其行為分擔，亦不以每一
      階段皆有參與為必要，倘具有相互利用其行為之合同意思
      所為，仍應負共同正犯之責（最高法院77年度台上字第21
      35號判決先例、99年度台上字第1323號判決意旨參照）。
      被告林○委由被告莊○○將機票補助訊息傳遞給有投票權人
      時，本可預見會有他人繼續加入並響應其所為之行賄犯行
      ，被告莊○○、沈○將機票補助訊息傳遞出去時，亦應可預
      見此情，而被告蔣○○、張○○接收之機票補助訊息上載明機
      票補助係由被告林○贊助，且其上載有被告沈○之聯絡方式
      ，其等理應知悉被告林○及沈○亦有參與其中，且被告林○
      、莊○○、沈○、蔣○○、張○○所為，均係出於使國民黨及韓
      國瑜順利取得選票之同一目的，是縱使部分被告間並無直
      接之聯絡，仍應認其等有犯意聯絡及行為分擔，論以共同
      正犯。
（五）再按選舉乃係有廣大民眾參與其事，且必須有相當多之票
      數，始能當選，是實行賄選者，通常係以該次選舉當選為
      目的，而於主觀上基於單一之犯意，以數個舉動接續進行
      賄選，而侵害同一法益，在時間、空間上有密切關係，依
      一般社會健全觀念，難以強行分開，在刑法評價上，以視
      為數個舉動之接續實行，合為包括之一行為予以評價，較
      為合理，於此情形，即得依接續犯論以包括之一罪（最高
      法院99年度第5次刑事庭會議㈠結論參照）。本案被告林○
      交由被告莊○○及他人先後將機票補助訊息傳送給有投票權
      人，且被告莊○○、沈○、蔣○○、張○○先後將上開機票補助
      訊息傳送給有投票權人，並協助其等登記領取機票補助等
      舉措，均係基於單一之犯意，及為使國民黨及韓國瑜順利
      取得選票之同一目的，接續於密接相近之時間，以相同之
      模式為之，所侵害者為選舉公正之同一國家法益，揆諸前
      揭最高法院決議意旨，被告林○、莊○○、沈○、蔣○○、張○○
      接續期約賄賂之行為，在刑法評價上，以視為數個舉動之
      接續實行，合為包括之一行為予以評價，較為合理，依上
      開說明，應均論以接續犯之包括一罪。
（六）被告林○、莊○○、沈○、蔣○○、張○○均以一行為觸犯總統副
      總統選舉罷免法第86條第1項及公職人員選舉罷免法第99
      條第1項之期約賄賂罪，為想像競合犯，依刑法第55條之
      規定，從一情節較重之總統副總統選舉罷免法第86條第1
      項之對於有投票權人期約賄賂罪。
（七）總統副總統選舉罷免法第86條第1項之投票行賄罪之法定
      刑為3年以上10年以下有期徒刑之罪，其罪刑均甚為嚴峻
      ，然縱同為行賄之人，其原因動機不一，犯罪手段、行為
      階段及情節未必盡同，該行賄行為所造成危害社會之程度
      自屬有異，法律科處此類犯罪，所設之法定最低本刑卻同
      為3年以上有期徒刑，不可謂不重，自非不可依客觀之犯
      行與主觀之惡性二者加以考量其情狀，是否有可憫恕之處
      ，適用刑法第59條之規定酌量減輕其刑，期使個案裁判之
      量刑，能斟酌至當，符合罪刑原則及比例、平等原則。查
      被告莊○○、沈○、蔣○○、張○○所為，係在接收上開機票補
      助訊息後，協助轉貼訊息予有投票權人並統整參與者名單
      ，其等既非期約行賄之決策者，各別所為之犯罪情節亦非
      大規模買票者可資等同並論，且行為僅達期約階段，尚未
      達交付賄賂之階段，是以被告莊○○、沈○、蔣○○、張○○於
      本案犯罪之具體情狀及行為背景，確屬情輕法重，客觀上
      足以引起社會一般人之同情，如科以法定最低刑度，猶嫌
      過重，故被告莊○○、沈○、蔣○○、張○○之犯行，均應依刑
      法第59條之規定酌減其刑。
（八）爰審酌選舉乃民主政治最重要之表徵，須由選民評斷參選
      人之才德、品行、學識、操守、政見而選賢與能，其攸關
      國家政治之良窳、法律之興廢、公務員之進退，影響國家
      根基及人民權利至深且鉅，不得使金錢介入選舉，抹滅實
      行民主政治之真意，而賄選實為敗壞選風之主要根源，故
      世界各民主法治國家莫不懸為厲禁，全力遏止，治安機關
      有鑑於國內社會環境急速變遷，民眾法治觀念尚待加強，
      因此，每逢選舉開始前，均利用各傳播媒體積極宣導政府
      查賄之決心，並籲請全體候選人及民眾共同摒棄賄選，然
      被告林○、莊○○、沈○、蔣○○、張○○為使韓國瑜當選，並使
      國民黨順利取得政黨票以提高全國不分區立法委員席次，
      竟以提供機票補助之方式對有選舉權人期約賄賂，對整體
      選舉風氣影響匪淺，所為甚屬不該，兼衡被告林○、莊○○
      、沈○、蔣○○、張○○之犯罪目的、動機、手段、分工方式
      、情節、犯後態度及其等之智識程度與生活狀況等一切情
      狀，分別量處如主文所示之刑。
（九）按犯本章之罪或刑法分則第六章之妨害投票罪，宣告有期
      徒刑以上之刑者，並宣告褫奪公權，總統副總統選舉罷免
      法第99條第3項定有明文。而此項褫奪公權之宣告，寓有
      強制性，為刑法第37條第2項之特別規定，不受宣告1年以
      上有期徒刑之限制，法院自應優先適用，然因總統副總統
      選舉罷免法第99條第3項之規定並未針對褫奪公權之期間
      即從刑之刑度為何有所規範，故依總統副總統選舉罷免法
      第99條第3項規定宣告褫奪公權者，仍應適用刑法第37條
      第2項之規定，為1年以上10年以下，使其褫奪公權之期間
      有所依憑，方為合法（最高法院96年度台上字第2135號、
      98年度台上字第629號判決意旨參照）。查被告林○、莊 
      垣漳、沈○、蔣○○、張○○所犯總統副總統選舉罷免法第86
      條第1項之期約賄賂罪，既均經宣告有期徒刑之刑，自應
      依總統副總統選舉罷免法第99條第3項之規定，參酌被告
      林○、莊○○、沈○、蔣○○、張○○之犯罪情節，依刑法第37條
      第2項之規定，分別於被告林○、莊○○、沈○、蔣○○、張○○
      所犯罪項下併予宣告如主文所示之褫奪公權期間。
（十）沒收：
     ⒈扣案如附表編號一至四所示之物，分別係被告林○、莊○○
       、沈○、蔣○○所有之物，業據其等供陳在卷（詳見本院選
       訴字卷七第77至82頁），且該等物品分別係供其等聯繫
       本案行賄事宜所用，亦據被告林○、莊○○供陳明確（詳見
       本院選訴字卷七第77至82頁），並有被告林○、沈○、蔣○
       ○持用之行動電話內微信通訊軟體對話紀錄截圖（見選他
       字第117號卷一第297至300頁，選偵字第32號卷第26至10
       4頁、第108至185頁）存卷可參，應依刑法第38條第2項
       前段規定，分別於被告林○、莊○○、沈○、蔣○○所犯罪項
       下宣告沒收。
     ⒉被告張○○所有之蘋果廠牌行動電話1具（含門號000000000
       0號SIM卡1枚），為其所有，供其聯繫本案行賄事宜所用
       之物，亦有該行動電話內微信通訊軟體對話紀錄截圖（
       見選他字第117號卷一第401至442頁）可證，雖未扣案，
       仍應依刑法第38條第2項前段、第4項規定，於被告張○○
       所犯罪項下宣告沒收，並於全部或一部不能沒收或不宜
       執行沒收時，追徵其價額。
     ⒊公訴意旨雖認被告林○向長沙市臺辦、湖南省臺辦申請取得
       之款項29萬元人民幣及120萬元人民幣，均屬犯罪行為人
       以外之人無正當理由提供被告林○供犯罪所用之物，應依
       刑法第38條第3項宣告沒收。然被告林○以長沙市臺協會
       舉辦大型活動、給付房屋租金、舉辦上開餐會、提供機
       票補助為由向長沙市臺辦申請經費補助，長沙市臺辦方
       給予長沙市臺協會29萬元人民幣之款項，嗣後周輝即向
       被告林○表示長沙市臺辦提供的款項僅能用以支付大型活
       動及房租，又被告林○另以長沙市臺協會歷來舉辦大型活
       動及上開餐會致經費不足為由向湖南省臺辦申請補助，
       湖南省臺辦方給予120萬元人民幣補助款，此有被告林○
       與周輝間之微信通訊軟體對話紀錄截圖（見選他字第117
       號卷一第87至124頁）存卷可考，由此可見，長沙市臺辦
       及湖南省臺辦均係因長沙市臺協會提出經費補助之申請
       ，方核撥款項與其，長沙市臺協會並非係無正當理由而
       取得該等款項，又長沙市臺辦提供給長沙市臺協會之款
       項，係供長沙市臺協會舉辦大型活動及支付租金之用，
       而長沙市臺協會向湖南省臺辦申請經費之公文則是對於
       機票補助一事隻字未提，實難認長沙市臺辦及湖南省臺
       辦提供給長沙市臺協會的上開經費與被告林○期約賄賂犯
       行有關，自無從宣告沒收。
　 　⒋扣案如附表編號五至八所示之物，雖分別為被告林○、莊○
       ○、沈○、蔣○○所有之物，業據其等供陳在卷（詳見本院
       選訴字卷七第77至82頁）， 然並無證據證明 該等物品
       係供被告林○、莊○○、沈○、蔣○○犯本案所用之物，亦無
       證據證明該等物品與本案有關，自無從宣告沒收。
參、不另為無罪諭知之部分：
一、公訴意旨略以：
（一）被告林○、莊○○、沈○、蔣○○、張○○共同基於對有投票權人
      交付不正利益，而約為投票權一定行使之犯意，由被告林
      ○籌劃舉辦上開餐會，再分由被告莊○○、沈○、蔣○○、張○○
      於各微信群組發送上開餐會之訊息，邀請有投票權之人參
      與，被告沈○隨後即創立「返鄉群」微信群組，將有意參
      與上開餐會者加入該群組以便於聯繫，被告沈○、蔣○○、
      張○○復將透過其等報名上開餐會者之名單彙整後，交由連
      上銘統整。而被告林○在上開餐會中，提供與會之人免費
      飲宴、抽獎及住宿，並安排替國民黨及韓國瑜助選之活動
      ，暗示與會之有投票權人投票予國民黨及韓國瑜，而對於
      有投票權之人，以交付不正利益之方式約其為投票權一定
      之行使。
（二）被告林○、莊○○、沈○、蔣○○、張○○基於對有投票權人行求
      、期約賄賂，而約其投票權為一定行使之犯意聯絡，共同
      向有投票權人傳達上開機票補助訊息，吸引欲領取機票補
      助之人參與上開餐會，嗣後鄧○、劉○○、鄭○○、王○、王○
      、孫○○、周○○、郭○○、范○○○○郎、謝○○、潘○○等400至500
      餘人參與上開餐會，被告林○、莊○○、沈○、蔣○○、張○○即
      藉上開餐會安排之助選活動，暗示與會之人將總統選票及
      政黨票投給韓國瑜及國民黨，以遂行期約賄賂犯行。
（三）因認被告林○、莊○○、沈○、蔣○○、張○○上開部分所為，亦
      涉犯總統副總統選舉罷免法第86條第1項及公職人員選舉
      罷免法第99條第1項之對於有投票權人交付不正利益罪嫌
      。
二、公訴意旨（一）所示部分：
（一）被告林○籌劃於108年12月11日下午4時30分許，在華天大
      酒店舉辦上開餐會，提供與會之人免費飲宴、抽獎，及招
      待自長沙縣、市以外地區前來與會者得免費入住華天大酒
      店及享用翌日之早餐。被告莊○○獲悉上開訊息後，即繕打
      內容為「簡單說明：1：於12月8號前報名參加（湖南省臺
      胞返鄉投票大會聚餐）凡報名參加者，當天餐費、入住星
      級酒店費用皆由長沙臺商會林○會長贊助。2：凡是12月11
      日與會人員皆有現金、頭等艙機票、經濟艙機票、電器、
      手機等抽獎。3：凡報名且參加12月11日餐會人員，1月11
      日返鄉投票，長沙-桃園來回機票由會長贊助1550元。（
      機票總價1560元）。」之訊息傳送至被告沈○為成員之「
      衡陽臺商群」微信群組，被告沈○再陸續將訊息傳送至同
      案被告何○○等人為成員之「湖南設辦公室交流群」、「全
      國臺聯2019兩岸創業研習班」、「2019.11.14~20武夷山
      」、「中華婦女聯合會新秀交流群」等微信群組，被告蔣
      ○○、張○○接收上開訊息後，亦分別於「衡陽人在寶島」及
      「中華湖南邵陽旅臺同鄉會第一群」微信群組轉貼上開餐
      會之報名表，被告沈○、蔣○○、張○○復將透過其等報名上
      開餐會者之名單彙整後，交由連上銘統整。嗣收到上開訊
      息之有投票權人夏○○、胡○○、游○○、張○○、蔡○○、楊○○、
      呂○○、黃○○、黃○○等人即於108年12月11日下午4時30分許
      參與上開餐會，該餐會中亦有安排替國民黨及韓國瑜助選
      之活動等情，業經認定如前（詳見理由欄甲、貳、二部分
      ），此部分事實，首堪認定。
（二）然證人佟○○於本院審理中證稱：上開餐會本係由長沙市臺
      協會舉辦之尾牙，後來湖南省七個臺商協會建議聯合舉辦
      ，就擴充為湖南省臺胞年終尾牙聯誼會等語（見本院選訴
      字卷五第158至202頁），再觀諸被告林○與周輝間傳送之
      訊息內容，周輝於108年12月2日即傳送內容為「尊敬的各
      位臺商朋友大家上午好：值此新春佳節之際，我協會茲定
      於2019年12月11日（星期三）下午五點在華天大酒店三樓
      湖南廳舉辦"2019長沙市臺協尾牙晚會"，屆時我們為大家
      準備了美味的食物、精彩的節目、豐富的摸彩活動，誠摯
      邀請各位臺商朋友共襄盛舉！長沙市臺協會長林○攜全體
      理監事敬邀。請於12月6日前報名之協會秘書處，並註明
      公司、職務、臺胞證號、聯繫電話，以便安排用餐及抽獎
      ，謝謝。」之訊息給被告林○，嗣後被告林○方於108年12
      月3日傳送訊息告知周輝將上開餐會之邀請函加註「返臺
      投票動員大會」，此有微信通訊軟體對話紀錄截圖（見選
      偵字第32號卷第27至31頁）存卷可佐，而暱稱「oscar陳
      昱仁」之人於108年12月2日傳送內容為「@所有人 尊敬的
      各位臺商朋友大家上午好：值此新春佳節之際，我協會茲
      定於2019年12月11日（星期三）下午四點半在華天大酒店
      三樓湖南廳舉辦"2019長沙市臺協尾牙晚會"，屆時我們為
      大家準備了美味的食物、精彩的節目、豐富的摸彩活動，
      誠摯邀請各位臺商朋友共襄盛舉！長沙市臺協會長林○攜
      全體理監事敬邀。請於12月6日前報名之協會秘書處，並
      註明公司、職務、臺胞證號、聯繫電話，以便安排用餐及
      抽獎，謝謝。」、「臺協又要舉辦尾牙啦！將有大獎抽取
      哦！」之訊息至「長沙臺生群」微信群組，此亦有微信通
      訊軟體對話紀錄截圖（見本院選訴字卷四第134至135頁）
      在卷可考，顯見上開餐會原為長沙市臺協會舉辦之尾牙活
      動，且該尾牙餐會本即有安排飲宴及抽獎活動。又證人許
      ○○於警詢及偵查中證稱：上開餐會前面是表演，接下來是
      長沙市臺協會之工作會報，國民黨的人上臺之後，屏幕背
      景才變成「藍天再現臺灣UP」，之後就是摸彩活動等語（
      詳見選他字第117號卷二第437至445頁、第459至461頁）
      ，被告林○於上開餐會中先安排長沙市臺協會報告工作會
      報之環節，嗣後方安排助選活動，益徵上開餐會之性質確
      為長沙市臺協會所舉辦之尾牙，而非專為在該次選舉中獲
      得選票而特別舉辦者。另證人蔡○○於警詢中證稱：「陳昱
      仁」特別在群組中提到，需年滿20歲才能登記機票補助，
      未滿20歲者，只能去上開餐會，不能登記機票補助等語（
      詳見選他字第117號卷三第87至92頁），核與證人佟○○於
      偵查中證稱：上開餐會並未限於具投票權資格者方得參加
      ，願意前來的臺胞、臺生、臺商都歡迎，來參加的臺生有
      的未滿20歲，不具投票權等語（詳見選他字第117號卷二
      第37至45頁）大致相符，益見上開餐會不限於年滿20歲具
      有該次選舉投票權之人方得參加，而確實為聯歡性質之尾
      牙活動，且非係為了提供免費飲宴、抽獎以達行賄目的所
      舉辦者。
（三）再者，證人佟○○於本院審理中證稱：長沙市臺協會每年都
      會舉辦尾牙，與會者均不需繳交費用等語（詳見本院選訴
      字卷五第158至202頁），核與證人游○○於本院審理中證稱
      ：臺商於每年差不多時間都有這樣的尾牙餐會，尾牙餐會
      都是免費的，上開餐會就像是歷來舉辦的臺商尾牙，伊之
      前參加的臺商尾牙也有抽獎活動等語（詳見本院選訴字卷
      四第80至99頁）、證人周○○於警詢中證稱：上開餐會是長
      沙市臺協會固定每年都會舉辦的，就算沒有選舉，長沙市
      臺協會也會舉辦免費的尾牙及抽獎活動等語（詳見選他字
      第117號卷三第15至19頁）、證人范○○○○郎於警詢中證稱
      ：上開餐會係由長沙市臺協會舉辦，伊之前參加過長沙市
      臺協會舉辦的春酒餐會也是免費的，因此理所當然地認為
      上開餐會也是免費的等語（詳見選他字第117號卷三第39
      至44頁）、證人謝○○於警詢中證稱：范萬田告訴伊說有尾
      牙可以參加，有免費的飲宴跟抽獎，伊就去參加了，每年
      都有尾牙，都是免費的等語（詳見選他字第117號卷三第5
      7至61頁）、證人潘○○於警詢中證稱：這個餐會每年都會
      舉辦，伊認為只是參加尾牙餐會等語（詳見選他字第117
      號卷三第69至74頁）、證人黃○○於本院審理中證稱：每年
      都會有這種春酒、尾牙，現場通常都會有抽獎等語（詳見
      本院選訴字卷四第100至110頁）、證人楊○○於警詢中證稱
      ：伊有繳交臺青會的會費，對伊來說，臺青會的尾牙活動
      不需支付餐費是很正常的，伊認為上開餐會是臺灣人的尾
      牙聯誼活動等語（詳見選他字第117號卷三第77至83頁）
      、證人呂○○於警詢中證稱：伊記得臺青會每年辦尾牙及春
      酒都不需要付費，因此伊認為這次尾牙也不需要付費參加
      等語（詳見選他字第117號卷三第105至109頁）、證人李○
      ○於警詢中證稱：伊在長沙市投資餐飲生意，長沙市臺協
      會於每年年終都會舉辦尾牙，每年尾牙都不需要付錢等語
      （詳見選他字第117號卷三第149至152頁）大致相符，由
      上開證人證述可知，長沙市臺協會每年都會舉辦尾牙，提
      供與會者免費飲宴及抽獎活動，再參以被告林○提出長沙
      市臺協會於94、95、99年舉辦尾牙及於106至108年舉辦春
      酒之照片所示，可知長沙市臺協會確曾多次舉辦春酒或尾
      牙活動，且於春酒與尾牙中均安排飲宴及抽獎之活動，此
      有上開照片（詳見本院選訴字卷二第211至243頁）存卷可
      憑，益徵長沙市臺協會每年都會舉辦春酒或尾牙，並提供
      與會者免費飲宴及抽獎，則被告林○於此一場合提供免費
      飲宴及抽獎活動，難認有以提供免費餐飲或抽獎活動作為
      行賄對價之意。
（四）另證人呂○○於警詢中證稱：這次係居住於長沙市以外的人
      才有條件免費住在華天大酒店，伊住在長沙市，所以沒有
      資格住在酒店等語（詳見選他字第117號卷三第105至109
      頁），再觀諸暱稱「oscar陳昱仁」之人於108年12月7日
      在「長沙臺生群」微信群組傳送訊息內容為「@所有人 您
      好，在長學生都沒有安排住宿，名單有一些填了住宿，麻
      煩跟學生解釋一下，謝謝」，此有微信通訊軟體對話紀錄
      截圖（見本院選訴字卷四第170至171頁）在卷可稽。又被
      告沈○於「返鄉群」微信群組中張貼內容為「通知 凡是12
      月11日當晚參加活動的，長沙的朋友都沒有安排住宿喔，
      請大家互相轉告，謝謝合作！」此有微信通訊軟體對話紀
      錄截圖（見選偵字第32號卷第193頁）存卷可佐，足徵上
      開餐會當日，僅有自長沙縣、市以外地區前來與會者，方
      得以免費住宿於華天大酒店，倘若被告林○欲以免費住宿
      酒店作為行賄之對價，應係一視同仁地提供所有與會者此
      一福利，而非以居住地作為區分能否領取此一優惠之標準
      。再衡以證人佟○○於本院審理中證稱：此次有限制居住於
      長沙縣、市以外的人才能住宿在華天大酒店，這些從外地
      來的人，回去可能會有問題，所以由協會負責部分住宿費
      用等語（詳見本院選訴字卷五第158至202頁），益徵主辦
      單位應係為避免自長沙縣、市以外區域前來與會之人需漏
      夜趕車回居住地或另覓住宿地點而產生之種種不便，方提
      供得以免費住宿酒店之福利，應非係為了獲得選票而為之
      ，自未能以被告林○提供部分與會者免費住宿之舉，逕認
      其與被告莊○○、沈○、蔣○○、張○○有以此行賄之犯行。
（五）綜上，依照上開卷證資料，尚難認被告林○、莊○○、沈○、
      蔣○○、張○○有於上開餐會以交付免費飲宴、抽獎及住宿等
      不正利益之方式，約使有投票權人為投票權一定行使之犯
      行，故就被告林○、莊○○、沈○、蔣○○、張○○此部分犯行本
      應為無罪之諭知。惟此部分倘成立犯罪，與被告林○、莊○
      ○、沈○、蔣○○、張○○上開經起訴並經本院論罪科刑部分，
      係屬接續犯之實質上一罪關係，爰不另為無罪之諭知。　
二、公訴意旨（二）所示部分：　
（一）鄧○、劉○○、鄭○○、王○、王○、孫○○、周○○、郭○○、范○○○
      ○郎、謝○○、潘○○均有參與上開餐會等情，業經證人鄧○、
      劉○○、鄭○○、王○、孫○○、周○○、郭○○、范○○○○郎、謝○○
      、潘○○證述明確（證人鄧○部分，詳見選他字第117號卷一
      第463至470頁，選他字第117號卷二第139至142頁；證人
      劉○○部分，詳見選他字第117號卷一第529至535頁，選他
      字第117號卷二第161至169頁；證人鄭○○部分，詳見選他
      字第117號卷一第553至559頁，選他字第117號卷二第175
      至181頁；證人王○部分，選他字第117號卷二第263至269
      頁；證人孫○○部分，選他字第117號卷二第327至332頁；
      證人郭○○部分，詳見選他字第117號卷三第21至25頁；證
      人周○○部分，詳見選他字第117號卷三第15至20頁；證人
      范○○○○郎部分，詳見選他字第117號卷三第39至44頁；證
      人謝○○部分，詳見選他字第117號卷三第57至61頁；證人
      潘○○部分，選他字第117號卷三第69至74頁），此部分事
      實，固堪認定。
（二）然證人鄧○、劉○○、鄭○○、王○、孫○○、郭○○均證稱其等雖
      有參與上開餐會，但從未知悉有機票補助之事等語（證人
      鄧○部分，詳見選他字第117號卷一第463至470頁，選他字
      第117號卷二第139至142頁；證人劉○○部分，詳見選他字
      第117號卷一第529至535頁，選他字第117號卷二第161至1
      69頁；證人鄭○○部分，詳見選他字第117號卷一第553至55
      9頁，選他字第117號卷二第175至181頁；證人王○部分，
      選他字第117號卷二第263至269頁；證人孫○○部分，選他
      字第117號卷二第327至332頁；證人郭○○部分，詳見選他
      字第117號卷三第21至25頁），既然其等並不知悉有機票
      補助乙事，卷內亦無證據證明被告林○、莊○○、沈○、蔣○○
      、張○○有親自或透過他人對其等以機票補助行求、期約，
      而約為投票權一定之行使，則被告林○、莊○○、沈○、蔣○○
      、張○○是否確有向其等以機票補助行賄，自非無疑。
（三）又證人周○○於警詢中證稱：一位呂姓臺商跟伊說若返鄉投
      票，可以拿票根領取補貼1,000多元人民幣，伊有報名，
      但伊不知道要跟誰申請，也沒有人說誰會給補助；另伊是
      在長沙市臺協會的微信群組看到上開餐會訊息，伊認為不
      一定要參加上開餐會才可以申請機票補助等語（詳見選他
      字第117號卷三第15至20頁）、證人范○○○○郎於警詢中證
      稱：伊於108年12月上旬在長沙市臺協會的群組看到上開
      餐會的訊息，伊沒有看到機票補助的訊息，是伊叔叔范萬
      田幫伊申請機票補助的，相關規定要問范萬田才知道，伊
      都不知情等語（詳見選他字第117號卷三第39至44頁）、
      證人謝○○於警詢中證稱：范萬田跟伊說可以參加上開餐會
      ，餐會有免費的飲宴跟抽獎，伊就去參加了，另外，伊會
      知道機票補助，是范○○○○郎拿他行動電話裡的訊息給伊看
      ，伊才知道的，那是一個鼓勵返鄉投票的補助活動。上開
      餐會與機票補助沒有關聯，只要在投票日前返鄉就可以申
      請了，伊不知道機票補助要跟誰申請等語（詳見選他字第
      117號卷三第57至61頁），自證人周○○、范○○○○郎、謝○○
      之證述可知，向其等傳達機票補助訊息之人，並未告知其
      等需參與上開餐會方得領取機票補助，其等並不知曉提供
      機票補助之人為何，亦未知悉上開餐會與機票補助有何關
      聯性。是以，既然其等並非係因欲領取機票補助方參與上
      開餐會，復無證據證明邀約周○○、范○○○○郎、謝○○參與上
      開餐會之人，係以提供機票補助為誘因而吸引其等參與上
      開餐會，並藉此與其等約為投票權一定之行使，自難僅以
      周○○、范○○○○郎、謝○○有參與上開餐會乙節，逕認被告林
      ○、莊○○、沈○、蔣○○、張○○有向周○○、范○○○○郎、謝○○以
      機票補助行賄之情。
（四）證人潘○○於警詢中證稱：伊在這次選舉並沒有投票權，伊
      離開臺灣太久，被除籍了，這次返臺才要再重新申請恢復
      戶籍等語（詳見選他字第117號卷三第69至74頁），既然
      證人潘○○並未具投票權人資格，則縱或被告林○、莊○○、
      沈○、蔣○○、張○○對其有行求賄賂之舉，亦不該當投票行
      賄罪之要件。另公訴意旨雖認被告林○、莊○○、沈○、蔣○○
      、張○○有向王○及其餘參與上開餐會之400至500餘人以機
      票補助行求、期約賄賂，然卷內並無證據證明王○及該400
      至500餘人係因欲領取機票補助方參與上開餐會，亦無證
      據證明被告林○、莊○○、沈○、蔣○○、張○○確有親自或透過
      他人向王○及該400至500餘人以機票補助行求、期約，而
      約為投票權一定之行使，自難認被告林○、莊○○、沈○、蔣
      ○○、張○○有對王○及該400至500餘人以機票補助行賄之情
      。
（五）綜上，依照上開卷證資料，尚難認被告林○、莊○○、沈○、
      蔣○○、張○○有對鄧○、劉○○、鄭○○、王○、王○、孫○○、周○
      ○、郭○○、范○○○○郎、謝○○及其餘400至500餘人以機票補
      助行求、期約，而約為投票權一定行使之情，而潘○○並未
      具投票權人資格，此部分並不該當投票行賄罪之要件，故
      就被告林○、莊○○、沈○、蔣○○、張○○此部分犯行本應為無
      罪之諭知。惟此部分倘成立犯罪，與被告林○、莊○○、沈○
      、蔣○○、張○○上開經起訴並經本院論罪科刑部分，係屬接
      續犯之實質上一罪關係，爰不另為無罪之諭知。
肆、退併辦部分：
一、移送併辦意旨略以：緣同案被告何○○於108年11月22日，正
    式獲中華統一促進黨(下稱統促黨)提名為該黨第10屆全國不
    分區立法委員候選人第3名後，即延攬被告沈○擔任競選團隊
    之重要成員，被告沈○知悉被告林○將於上開餐會提供免費飲
    宴、抽獎、住宿及機票補助等鼓勵臺商返臺投票等訊息後，
    認為可藉機為同案被告何○○爭取統促黨之不分區立法委員席
    次，誘使有投票權之人為投票權一定之行使，即與同案被告
    何○○基於對有投票權人交付不正利益而約其投票權為一定行
    使之犯意聯絡，由被告沈○將上開餐會訊息尾端添加個人姓
    名與聯繫電話，並附上「湖南省臺胞返臺投票動員大會藍天
    再現臺灣UP.docx」檔案，轉發至「湖南設辦公室交流群」
    、「全國臺聯2019兩岸創業研習班」、「2019.11.14~20武
    夷山」、「中華婦女聯合會新秀交流群」等微信群組，且將
    有意取得免費用餐、住宿、抽獎機會及機票補助者加入「返
    鄉群」微信群組以便於聯繫，並於群組內發表上開餐會免費
    飲宴、住宿、抽獎及機票補助之相關訊息，要求參與者支持
    韓國瑜及同案被告何○○所屬的統促黨，促使韓國瑜能順利當
    選且統促黨能取得政黨票，使同案被告何○○能順利當選立法
    委員（移送併辦所指被告沈○以機票補助約使有投票權人投
    票給韓國瑜部分，業經本院於有罪部分併予審酌，詳如前述
    ），因認被告沈○所為，涉犯總統副總統選舉罷免法第86條
    第1項及公職人員選舉罷免法第99條第1項之交付不正利益罪
    嫌。
二、按法院不得就未經起訴之犯罪審判；檢察官就犯罪事實一部
    起訴者，其效力及於全部，刑事訴訟法第268條、第267條分
    別定有明文。而檢察官對未起訴之犯罪事實，得移送法院併
    案審理者，即刑事訴訟法第267條所規定者，限於與已起訴
    有罪部分，有實質上一罪或裁判上一罪之案件。又案件起訴
    後，檢察官認有裁判上一罪關係之他部事實，函請併辦審理
    ，此項公函非屬訴訟上之請求，目的僅在促使法院注意而
    已。法院如果併同審判，固係審判不可分法則之適用所使然
    ，然如認前案不成立犯罪、應諭知免訴，或兩案無實質上一
    罪及裁判上一罪之關係，則法院應將併辦之部分退回原檢察
    官，由其另為適法之處理。　　
三、移送併辦意旨認被告沈○以上開餐會提供之免費飲宴、住宿
    、抽獎作為對價，約使有投票權人投票給韓國瑜及統促黨部
    分：
　　被告沈○被訴以上開餐會提供之免費飲宴、住宿、抽獎為對
    價，約使有投票權人投票給韓國瑜及國民黨部分，業經本院
    認上開餐會提供之免費飲宴、住宿、抽獎與約使有投票權人
    為投票權一定行使間，並無對價關係，而不另為無罪之諭知
    ，詳如前述，則移送併辦意旨認被告沈○此部分以同一交付
    不正利益之方式約使有投票權人投票予韓國瑜及統促黨部分
    ，亦同此認定，先予敘明。
四、移送併辦意旨認被告沈○以提供機票補助約使有投票權人將
    政黨票投給統促黨部分：
（一）移送併辦意旨認被告沈○有以提供機票補助之方式約使有
      投票權人投票給統促黨，無非係以被告沈○傳送上開機票
      補助訊息至各微信群組後，亦有幫同案被告何○○助選之舉
      為主要論據。惟觀諸被告沈○傳送至「返鄉群」微信群組
      之訊息，被告沈○傳送機票補助訊息至「返鄉群」微信群
      組時，亦一併傳送「湖南省臺胞返臺投票動員大會藍天再
      現臺灣UP.docx」檔案，而該檔案內容載有「韓國瑜，凍
      蒜！韓國瑜，凍蒜」、「國民黨，加油！國民黨、加油！
      」等文字，則被告沈○理應知悉提供機票補助者，係欲藉
      此希望投票權人將政黨票投給國民黨；又領取上開機票補
      助者需於108年12月11日參與上開餐會，且上開餐會中有
      安排替國民黨及韓國瑜助選之活動等情，亦經認定如前，
      則該等為了領取機票補助而參與上開餐會之人，亦可明確
      得知提供機票補助者實係希望與會者將政黨票投給國民黨
      ，再衡諸第10屆全國不分區立法委員選舉，僅能投1票，
      故被告沈○傳送之上開機票補助訊息及檔案既隱含希望有
      投票權人將政黨票投給國民黨之意，且其參與之上開餐會
      亦明確表達上開意念，則其理應知悉其傳送上開機票補助
      訊息及協助有投票權人登記領取機票補助之行為，實係幫
      國民黨爭取政黨票，而非替統促黨助選，則其是否有藉此
      希望有投票權人將政黨票投給統促黨之意，實非無疑。
（二）再者，被告沈○雖有於108年12月18日傳送替同案被告何○○
      及統促黨助選之文字或文宣至「返鄉群」微信群組，且於
      108年11月22日及109年1月9日傳送替同案被告何○○及統促
      黨助選之文字至「中華婦女聯合會新秀交流群」微信群組
      ，此有微信通訊軟體對話紀錄截圖（見選他字第117號卷
      一第215至217頁，選偵字第32號卷第165頁）存卷可參，
      然被告沈○係於108年12月4日始得悉上開機票補助訊息並
      將該訊息傳送至各微信群組，則其早於108年11月22日在
      「中華婦女聯合會新秀交流群」微信群組表達希望同案被
      告何○○當選等文字，是否與機票補助有關，實非無疑。再
      衡諸被告沈○與連上銘間之對話訊息，可知被告沈○於108
      年12月7日已將登記領取機票補助之名單傳送給連上銘，
      此有微信通訊軟體對話紀錄截圖（見選偵字第32號卷第14
      3至144頁）存卷可考，且上開餐會於108年12月11日舉行
      ，欲領取機票補助而參與上開餐會之人，於該餐會中業已
      明確接收被告林○等人希冀其等將政黨票投給國民黨之訊
      息，則被告沈○遲於登記領取機票補助活動截止後之11日
      及1個多月後，方在該等群組中張貼替統促黨及同案被告
      何○○助選之訊息，能否認定與上開機票補助有關，即非無
      疑，自未能以被告沈○有在該等群組中傳送替同案被告何○
      ○或統促黨助選之訊息乙節逕認其有藉提供機票補助而約
      使有投票權人投票給統促黨之意。
五、綜上所述，依據本案卷證資料，無從認定被告沈○有移送併
    辦意旨所示犯罪事實，則此部分與被告沈○前開有罪部分並
    無同一犯罪事實之關係，揆諸前揭說明，本院自難併予審究
    ，應將此併辦部分退回，由檢察官另為適法之處理，附此敘
    明。
乙、無罪部分：
壹、公訴意旨略以：被告佟○○、何○○與同案被告林○、莊○○、沈○
    、蔣○○、張○○基於對有投票權人交付不正利益，而約其投票
    權為一定行使之犯意聯絡，分別為下列犯行：
一、被告佟○○為長沙市臺協會副會長兼副秘書長，其與同案被告
    林○、連上銘經黃道年召集後，於108年12月初某日，在長沙
    市某處，研議規劃以長沙市臺協會名義，舉行為國民黨及韓
    國瑜拉抬造勢活動，嗣經討論後，決議於108年12月11日下
    午4時30分許，在華天大酒店舉辦上開餐會。被告佟○○即受
    同案被告林○之指示，負責審視返鄉投票優惠機票登記表名
    單上人員是否為具投票權資格之臺籍人士、協助與華天大酒
    店接洽每桌餐費為1,600元人民幣及爭取優惠之住宿費用，
    並負責與航空公司聯繫，協助向航空公司爭取自湖南省出發
    至臺灣之優惠機票票價及機位等事宜，而與同案被告林○、
    莊○○、沈○、蔣○○、張○○共同以提供免費餐飲、抽獎、住宿
    及機票補助等方式交付不正利益而約使有投票權人為投票權
    一定之行使。
二、被告何○○自108年9月間起，指示同案被告沈○擔任中華婦聯
    會幹部，其於同年11月22日獲統促黨正式提名為該黨參選第
    10屆全國不分區立法委員參選人第3名後，即指示同案被告
    沈○為其拉票，及盡可能響應同案被告林○之號召，動員大陸
    配偶返臺投票，同案被告沈○為完成被告何○○所交付之任務
    ，於知悉同案被告林○將提供上開餐會及機票補助等訊息後
    ，在訊息尾端添加個人姓名與聯繫電話，並附上「湖南省臺
    胞返臺投票動員大會藍天再現臺灣UP.docx」檔案，於108年
    12月4日轉發至「中華婦聯會」、「湖南設辦公室交流群」
    、「全國臺聯2019兩岸創業研習班」、「2019.11.14~20武
    夷山」、「中華婦女聯合會新秀交流群」等微信群組，被告
    何○○則於同（4）日上午8時59分許，回覆「讚」貼圖而為確
    認，被告何○○更於同日密集以其個人及「社團法人中華婦女
    聯合會（文宣部）」微信帳號，大規模傳送上開活動訊息予
    「2019.8.5湖南參訪團」群組、「(益陽地區)中華婦女聯合
    會姊妹群」群組、微信友人「台灣養生牛蒡茶」、「李杰」
    、「王萱」、「李德鄰」、「伍建紅」等人；再於同日親自
    轉發訊息予中華婦聯會秘書長曾○○，並以語音留言通知曾○○
    ，要求其通知認識之湖南等處臺商參與上開餐會，曾○○即於
    同日上午9時48分許，將訊息轉發至與湖南省臺商相關之微
    信群組「2019湖湘文化創業研習營」及「2019湖湘文化創業
    研習營二期」，以使有興趣參加者能夠透過同案被告沈○報
    名參與該活動。
三、因認被告佟○○、何○○涉犯總統副總統選舉罷免法第86條第1
    項及公職人員選舉罷免法第99條第1項之對有投票權人交付
    不正利益罪嫌。
貳、按犯罪事實應依證據認定之，無證據不得認定犯罪事實，不
    能證明被告犯罪者，應諭知無罪之判決，刑事訴訟法第154
    條第2項、第301條第1項定有明文。故事實之認定，應憑證
    據，如未能發現相當證據，或證據不足以證明，自不能以推
    測或擬制之方法，為裁判基礎（最高法院40年台上字第86號
    判決先例參照）；且認定犯罪事實所憑之證據，雖不以直接
    證據為限，間接證據亦包括在內，然而無論直接證據或間接
    證據，其為訴訟上之證明，須於通常一般之人均不致有所懷
    疑，而得確信其為真實之程度者，始得據為有罪之認定，倘
    其證明尚未達到此一程度，而有合理之懷疑存在，而無從使
    事實審法院得有罪之確信時，即應由法院為諭知被告無罪之
    判決（最高法院76年台上字第4986號判決先例參照）。
參、公訴意旨固認被告佟○○、何○○涉有上開罪嫌。然被告佟○○、
    何○○均否認犯行，被告佟○○辯稱：伊並非係長沙市臺協會的
    決策圈，雖然伊是長沙市臺協會的副會長及副秘書長，但此
    係無給職，也是虛職，伊事前並不知悉伊被列在「湖南省臺
    胞返臺投票動員大會藍天再現臺灣UP.docx」檔案作為聯絡
    人，也不知悉機票補助之事等語，其辯護人為其辯以：證人
    許○○雖證稱被告佟○○有共同決策行賄事項云云，然證人許組
    銘僅於平時開常務理事會時看到被告佟○○與周輝討論事情，
    惟並未知悉其等討論之內容，且被告佟○○並無管理秘書室的
    權限，未能僅以證人許○○片面之詞逕認被告佟○○與同案被告
    林○有行賄之犯意聯絡；又證人即同案被告林○證稱：被告佟
    ○○並未知悉伊向長沙市臺辦請款之事，且伊並未事先告知被
    告佟○○會將其列為聯絡人等語（詳見本院選訴字卷五第49至
    74頁），復無證據證明被告佟○○確與同案被告林○有行賄之
    犯意聯絡，自難以該罪相繩等語。又被告何○○辯稱：伊只是
    轉傳訊息，並沒有協助登記機票補助，也沒有參與上開餐會
    ，伊並無行賄的犯意云云，其辯護人為其辯以：被告何○○事
    前並未知悉上開餐會有幫國民黨及韓國瑜造勢之活動，又證
    人即同案被告沈○亦證稱被告何○○未指示其轉貼訊息並統計
    名單等語，而被告何○○僅有轉貼訊息，並未進一步要求他人
    參與上開餐會，況卷內亦無證據證明被告何○○有共同行賄之
    犯意聯絡，請諭知被告何○○無罪等語。經查：
一、公訴意旨一、二所示被告佟○○、何○○被訴以交付免費飲宴、
    住宿及抽獎等不正利益，約使有投票權人為投票權一定行使
    部分：
　　起訴書認同案被告林○、莊○○、沈○、蔣○○、張○○以舉辦上開
    餐會之方式提供免費飲宴、住宿及抽獎活動與有投票權人之
    舉，亦構成對於有投票權之人交付不正利益而約其投票權為
    一定行使罪嫌部分，業經本院認上開餐會所提供免費飲宴、
    住宿及抽獎活動，與約使有投票權人為投票權一定行使間，
    並無對價關係，而不另為無罪之諭知，詳如前述，故公訴意
    旨認被告佟○○、何○○以舉辦上開餐會之方式提供免費飲宴、
    住宿及抽獎活動等不正利益，而約使有投票權人為投票權一
    定行使部分，基於同一理由，而應為無罪之諭知，合先敘明
    。
二、公訴意旨一所示被告佟○○被訴以機票補助約使有投票權人為
    投票權一定行使部分：
（一）被告佟○○為長沙市臺協會副會長兼副秘書長，其於108年1
      2月4日參與上開餐會之籌備會議，並協助與華天大酒店接
      洽每桌餐費為1,600元人民幣及爭取優惠之住宿費用，並
      負責與航空公司聯繫，協助向航空公司爭取自湖南省出發
      至臺灣之優惠機票票價及機位等事宜，業經證人即同案被
      告林○於本院審理中證述明確（詳見本院選訴字卷五第49
      至74頁），並有第七屆長沙市臺協常務理事名單（見選他
      字第119號卷第29頁）在卷可參，且為被告佟○○所不爭執
      （見本院選訴字卷三第139至146頁），此部分事實，首堪
      認定。
（二）公訴意旨固以證人許○○之證述，認被告佟○○有與同案被告
      林○共同決策行賄事宜。然衡諸證人許○○於警詢及偵查中
      所為之證述，其於警詢中雖證稱：此事係由決策圈決定的
      ，包括會長即同案被告林○、秘書長即被告佟○○，還有長
      沙市臺辦的黃道年處長。被告佟○○是管秘書室的，伊去開
      常務理事會時，有看到他跟秘書處的周輝及同案被告林○
      一起討論事情云云，惟於該次警詢及偵查中證稱：就此次
      事件，伊沒有去開會，伊不清楚被告佟○○與連上銘負責的
      工作為何，伊沒有參與分工，只是被掛名而已，同案被告
      林○及周輝有打電話給伊父親許福源，要求伊於108年12月
      4日開會討論尾牙及常務理事會，伊說沒辦法去，周輝就
      直接把伊的名字列上當聯絡人，直接把訊息發佈到群組中
      ，伊有跟許福源抱怨為何同案被告林○把伊的名字列上去
      ，許福源有打電話給同案被告林○詢問此事，同案被告林○
      就說找不到人，就將伊列進去。這次被告佟○○沒有交代伊
      什麼事情，因為伊與被告佟○○沒有互動等語（詳見選他字
      第117號卷二第437至445頁、第459至461頁），據其所述
      ，其並未事先與同案被告林○及被告佟○○等人共同開會謀
      議上開餐會及機票補助之事，亦不知悉被告佟○○負責之工
      作為何，而被告佟○○亦未曾就機票補助之事與證人許○○有
      聯繫，則證人許○○又如何得知被告佟○○係位於決策圈，而
      有與同案被告林○共同謀議以機票補助行賄之事。再者，
      證人許○○雖證稱被告佟○○常於常務理事會與周輝及同案被
      告林○討論事情云云，然此僅能證明被告佟○○平時有與周
      輝及同案被告林○共同討論或處理長沙市臺協會之庶務，
      未能以此推論被告佟○○確有與同案被告林○及周輝共同謀
      議以機票補助行賄之行為。
（三）又公訴意旨雖以被告佟○○在「湖南省臺胞返臺投票動員大
      會藍天再現臺灣UP.docx」檔案中被列為長沙市臺協會秘
      書處之聯絡人為據，認被告佟○○有以機票補助行賄之犯意
      聯絡及行為分擔等語。惟證人林○於本院審理中證稱：被
      告佟○○是長沙市臺協會之副會長兼副秘書長，是無給職的
      ，長沙市臺協會編制上有10幾位副會長，往年長沙市臺協
      會都有辦尾牙或村民活動，中秋和過年因為返鄉的人很多
      ，協會都會協助辦理返鄉優惠機票，基本上這些事項都是
      被告佟○○處理的。108年12月3日，湖南省臺辦召集臺商做
      政令宣導，當天被告佟○○沒有與會，伊與其他臺商協會的
      人說長沙市臺協會要舉辦尾牙，他們就說乾脆聯合舉辦，
      也有講到是不是要補助機票的事情，過程中有提到餐會與
      機票的表格，伊認為機票的事情向來都是由被告佟○○處理
      ，因此伊在沒有知會被告佟○○的情況下，就將其列為聯絡
      人，伊向長沙市臺辦及湖南省臺辦請款的事情，被告佟○○
      事先都不知情，伊事後也沒有指示被告佟○○審查名單裡的
      人是否具投票權等語（詳見本院選訴字卷五第49至74頁）
      ，核與被告佟○○辯稱其未參與108年12月3日之會議，並不
      知悉同案被告林○於該日與他人商議之事，更不知悉同案
      被告林○向長沙市臺辦或湖南省臺辦申請補助之事等語大
      致相符，是其此部分所辯，應非子虛，另證人許○○亦於警
      詢及偵查中證稱：同案被告林○於未徵得伊同意之情況下
      ，擅自將伊列為聯絡人等語（詳見選他字第117號卷二第4
      37至445頁、第459至461頁），足徵同案被告林○係在未知
      會許○○之情況下，將之列為聯絡人，則同案被告林○亦有
      可能確係在未事先告知被告佟○○之情況下，即將其列為聯
      絡人，故被告佟○○辯稱其係在不知情之情況下被列為聯絡
      人等語，應屬有據，是被告佟○○既未參與108年12月3日之
      會議，復無證據證明被告佟○○事先知悉同案被告林○欲以
      機票補助行賄之事，自難僅以被告佟○○被列為聯絡人乙節
      逕認被告佟○○與同案被告林○有行賄之犯意聯絡及行為分
      擔。
（四）被告佟○○雖供稱其有於108年12月4日參與上開餐會之籌備
      會議等語，然證人林○除證稱被告佟○○並未參與108年12月
      3日之聚會等語外，亦證稱：長沙市臺協會於108年12月4
      日有開籌備會，伊當天有去一下，有交代被告佟○○說前一
      天晚上大家討論要聯合舉辦尾牙，但後來伊有事情就先離
      開，沒有一起開會等語（詳見本院選訴字卷五第49至74頁
      ），核與被告佟○○辯稱同案被告林○於108年12月4日之籌
      備會議僅提及舉辦上開餐會之事，未提到機票補助等語大
      致相符，既然被告佟○○並未於108年12月3日與會見聞同案
      被告林○等人討論機票補助之事，同案被告林○於108年12
      月4日亦僅向被告佟○○提及舉辦上開餐會一事，則被告佟○
      ○是否得經由參與108年12月4日之籌備會議知悉同案被告
      林○欲提供機票補助之事，實非無疑。至連上銘雖曾傳送
      內容為「12/4會議說明 此次機票優惠辦法內容⒈符合投票
      資格同仁必須1/11日前返臺。⒉出境口岸必須是湖南省，
      特殊情況另議。⒊除購票證明外，必須保留，去回的，登
      機證存根。⒋只優惠一次，合乎資格者⒌優惠核發辦法，會
      陸續再另行通知」之訊息給同案被告林○，此有微信通訊
      軟體對話紀錄截圖（見選偵字第32號卷第96頁）存卷可考
      ，然該訊息並未明確敘明其所寫之內容係哪一個會議之決
      議、參與會議及共同達成決議之人為何，自難僅以該內容
      不明確之訊息遽認被告佟○○知悉機票補助之情。另縱使連
      上銘所撰寫之訊息內容為被告佟○○於108年12月4日參與之
      籌備會議討論之事項，然該訊息內容僅提及機票補助之領
      取條件，卻未敘及機票補助之金額、提供補助之來源、領
      取機票補助之人需參與上開餐會等事項，則被告佟○○能否
      透過該等事項之討論知悉同案被告林○欲以機票補助行賄
      之情，同非無疑，此外，復無證據證明被告佟○○確實有與
      同案被告林○或他人於108年12月4日之籌備會議謀議以機
      票補助行賄之事，自難僅以被告佟○○有於108年12月4日參
      與籌備會議一事逕認其與同案被告林○有行賄之犯意聯絡
      及行為分擔。
（一）被告佟○○雖於警詢中供稱其有負責審視「返鄉投票優惠機
      票登記表」所列之人是否具投票權云云，然其於警詢中供
      稱：伊是長沙臺協會的副秘書長，負責協會的生活庶務，
      上開餐會部分，伊有負責與酒店聯繫確認菜單價格，找贊
      助商，另如果有人買不到機票，伊會負責跟航空公司協調
      ，確認大家都買得到機票，伊有看過「返鄉投票優惠機票
      登記表」，這是周輝整理給伊看的，伊負責審視該表格內
      的人是否為臺籍人士，以有投票權的人為主，但這些人不
      見得拿得到優惠機票，這只是先登記讓伊等瞭解需求，因
      為每間航空公司釋出的優惠不多，這張表只是方便伊協調
      處理讓大家買得到機票，臺灣同胞投資企業聯誼會（下簡
      稱臺企聯）為了方便臺胞回家過年，每年都會跟航空公司
      談優惠機票票價，這次適逢選舉，所以把優惠提早到投票
      前，同案被告林○沒有要求伊協助機票補助的事情，伊只
      有負責聯絡臺企聯與航空公司所公布的優惠機票等語（詳
      見選他字第117號卷一第125至137頁），再於偵查中供稱
      ：優惠機票是伊負責的，各地區協會統計完後，會將欲回
      臺投票但買不到機票的人之資料報給伊，伊再協調航空公
      司挪出機位，這些優惠機票在航空公司網站上都有公告辦
      法，長沙市臺協會有發表格，統計每個人想搭飛機的時間
      ，再將資料交給航空公司，「返鄉投票優惠機票登記表」
      不是申請優惠機票的名單，伊只負責優惠機票，伊沒有負
      責機票補助的事情，伊也不知道有沒有機票補助等語（詳
      見選他字第117號卷二第37至46頁），足見其於警詢及偵
      查中均明確供稱其係負責與航空公司聯繫提供價格較低廉
      之優惠機票或機位，並非協助處理機票補助之事，則其於
      警詢中所指審視「返鄉投票優惠機票登記表」名單中所載
      之人是否有投票權，究竟是否係指審視欲領取機票補助之
      人有無具備投票權資格，即非無疑。再者，暱稱「oscar
      陳昱仁」之人於108年12月12日在「長沙臺生群」微信群
      組張貼「通知（因應航空公司要求）：1，針對在湖南尚
      未購票回臺投票的臺胞、臺商、臺青學生。請各地負責人
      統一填表登記。2，回臺日期1/10前5日優惠機位已滿，請
      填寫三個其他選擇日期（1/1-10），回程亦然。3，無投
      票權者，不在我們服務內，請勿登記。4，我們將協調各
      航空公司以增加機位及爭取優於市價的票價。協調結果隨
      時公佈。5，長沙直航臺灣的航空公司選項有華信、南航
      、廈航三家，航班請自行上網查詢，去回均請選擇同一家
      航空公司。6，因協調需要作業時間，各區登記表請於12
      月15日18：00前以電子郵件報至長沙臺協周輝主任處（郵
      箱000000000 @qq.com）。過時將不再受理！7，表格如附
      件。」、「OK，還有未購票回臺的臺籍學生，也請幫忙盡
      速搜集登錄，我們盡力協助（適用之後的優惠）」、「@
      所有人，如果還沒購票的同學可以讓臺協這邊幫忙購票哦
      ！」，並傳送檔名為「湖南尚未購票臺胞回臺機位登記表
      .xls」檔案（見本院選訴字卷四第260至262頁），再觀諸
      被告佟○○提出之「湖南尚未購票臺胞回臺機位登記表」檔
      案列印資料（見本院選訴字卷二第11至13頁）所示，該登
      記表中列有「航空公司」、「回臺時間」、「返程時間」
      等欄位可供填載表格之人敘明其欲搭乘哪家航空公司之飛
      機及預計回臺及返程之時間，足徵長沙市臺協會確實有另
      外發送表格以統計並確認尚未購得機票者之名單，並協助
      其等與航空公司協調機位及票價，足見被告佟○○供稱其有
      負責與航空公司確認優惠機票之機位及價格，並確認購買
      優惠機票之人是否具有投票權等語，應非子虛，故其是否
      有如公訴意旨所指般審視欲領取機票補助之人是否具備投
      票權資格之舉，尚屬有疑，自未能以被告佟○○於警詢中之
      供述，逕認其確與同案被告林○有行賄之犯意聯絡及行為
      分擔。
三、公訴意旨二所示被告何○○被訴以機票補助約使有投票權人為
    投票權一定行使部分：
（一）被告何○○曾自108年9月間起指派同案被告沈○擔任中華婦
      聯會幹部，並於同年11月22日獲統促黨正式提名為該黨參
      選第10屆全國不分區立法委員參選人第3名，同案被告沈○
      於108年12月4日上午8時19分許將載有「簡單說明：1：於
      12月8號前報名參加（湖南省臺胞返鄉投票大會聚餐） 凡
      報名參加者，當天餐費、入住星級酒店費用皆由長沙臺商
      會林○會長贊助。2：凡是12月11日與會人員皆有現金、頭
      等艙機票、經濟艙機票、電器、手機等抽獎。3：凡報名
      且參加12月11日餐會人員，1月11日返鄉投票，長沙-桃園
      來回機票由會長贊助1550元。（機票總價1560元）。」、
      「歡迎所有湖南臺商、臺眷、臺生、臺胞等參加。報名電
      話：00000000000 沈○ 關鍵時刻需要您的支持！！」之訊
      息傳送至被告何○○為成員之「湖南設辦公室交流群」後，
      被告何○○即於該日上午9時20分起至同日上午9時36分止，
      將上開訊息傳送至「2019.8.5湖南參訪團」、「(益陽地
      區)中華婦女聯合會姊妹群」等微信群組，及傳送給微信
      暱稱為「台灣益陽盛威皓-台灣養生牛蒡茶」、「湖南醫
      科大學N...e（李杰）主任」、「湖南中醫大學王萱老師
      」、「台北益陽李德鄰（盛）」、「湖南桃園伍○○Vita（
      建紅）」、「湖南桃園曾○○」等人，此有微信通訊軟體對
      話紀錄截圖（見選偵字第32號卷第310至324頁）在卷可佐
      ，且為被告何○○所不爭執（見本院選訴字卷三第139至147
      頁），此部分事實，固堪認定。
（二）然證人沈○於偵查及本院審理中證稱：伊係從同案被告莊○
      ○處知悉機票補助的訊息，伊是以個人身分幫忙被告莊○○
      傳送訊息，與中華婦聯會及被告何○○沒有關係，被告何○○
      並未指示伊號召有投票權人參與上開餐會及登記機票補助
      ，被告何○○也沒有去參加上開餐會。伊有將被告何○○拉進
      「返鄉群」微信群組，這是因為有人跟被告何○○說伊在邀
      功、拉攏自己的勢力，因此伊才把被告何○○加進群組，要
      跟被告何○○解釋，這個活動不是伊發起的，伊沒有邀功或
      拉攏勢力的意思。伊有將整理好的名單傳給被告何○○，伊
      是要跟被告何○○說這名單裡的人都是大陸配偶，之前中華
      婦聯會要做一個花名冊，伊就傳這些名單給被告何○○參考
      。被告何○○或統促黨並沒有分擔上開餐會或機票補助費用
      等語（詳見選他字第117號卷二第61至71頁，本院選訴字
      卷五第113至145頁），自證人沈○之證述可知，其自同案
      被告莊○○處得知上開餐會及機票補助之消息後，即自發性
      地轉傳並號召眾人參與，其並非係受到被告何○○之指示方
      為之，再者，觀諸卷內證據資料，並無證據證明被告何○○
      確有指示同案被告沈○配合同案被告林○號召有投票權人參
      與上開餐會並領取機票補助之情，是被告何○○是否有指示
      同案被告沈○參與行賄事宜之舉，自非無疑。
（三）同案被告沈○雖傳送內容為「這次活動她實在抽不開身過
      來，所以派我一定要響應會長的號召，多多召集姊妹們返
      鄉投票」之訊息給同案被告林○，且觀諸其傳送訊息之前
      後文，可知該訊息中之「她」指的是被告何○○，此有微信
      對話紀錄截圖（見選偵字第32號卷第83頁）存卷可考，但
      證人沈○於警詢及本院審理中證稱：這是伊自己的說法，
      這是禮貌性講給同案被告林○聽的等語（詳見選他字第117
      號卷三第153至165頁，本院選訴字卷五第113至145頁），
      且觀諸同案被告沈○傳送該訊息之前後脈絡，被告沈○於10
      8年12月17日先傳送「會長晚上好，不好意思打擾了，請
      問您幾號回臺灣，我們理事長想去拜訪您，她的康養產業
      在常德已啟動了，您在這邊是前輩，很多事情想跟您請教
       謝謝喔！」之訊息給同案被告林○，隨後即傳送上開訊息
      ，顯見同案被告沈○係為了將被告何○○引薦給同案被告林○
      ，方於該日與同案被告林○聯繫，則同案被告沈○自有可能
      係為了拉攏被告何○○與同案被告林○之關係，方客套地向
      同案被告林○表示係受被告何○○之指示響應同案被告林○之
      號召，又卷內並未有被告何○○指示同案被告沈○協助辦理
      機票補助事宜之對話或其他相關證據可佐，自未能僅以該
      訊息內容即認被告何○○確實有指示同案被告沈○配合同案
      被告林○宣傳機票補助事宜之情。
（四）另被告何○○雖將同案被告沈○傳送至「湖南設辦公室交流
      群」之訊息轉傳至「2019.8.5湖南參訪團」、「(益陽地
      區)中華婦女聯合會姊妹群」等微信群組，及微信暱稱為
      「台灣益陽盛威皓-台灣養生牛蒡茶」、「湖南醫科大學N
      ...e（李杰）主任」、「湖南中醫大學王萱老師」、「台
      北益陽李德鄰（盛）」、「湖南桃園伍○○Vita（建紅）」
      、「湖南桃園曾○○」等人，然衡諸上開訊息內容，可見被
      告何○○自同案被告沈○處得知上開訊息內容後，即將此訊
      息原封不動地傳送至上開群組或其上開友人。而其將訊息
      轉傳與他人之目的多端，或有可能係基於幫助同案被告林
      ○等人行賄之意，然亦有可能僅係單純欲與他人分享此一
      訊息而為之，在無其他證據證明被告何○○確實欲協助同案
      被告林○等人行賄之情況下，尚難逕認被告何○○有共同或
      幫助行賄之意。再觀諸前開被告何○○轉傳機票補助訊息之
      微信通訊軟體對話紀錄截圖，可見被告何○○僅將上開訊息
      轉傳給他人，並未有提供自己之聯絡方式供他人聯繫及確
      認機票補助事宜，或協助統計報名領取機票補助之名單等
      情事，自無從僅以被告何○○將上開訊息轉傳給他人乙節，
      即認被告何○○與同案被告林○、沈○等人有行賄之犯意聯絡
      及行為分擔。
四、綜上所述，檢察官所提出之相關證據，就被告佟○○及何○○是
    否確有起訴書所指之犯行，在客觀上未達於通常一般人均不
    致有所懷疑，而得確信其為真實之程度。此外，復無其他積
    極證據足認被告佟○○及何○○有公訴意旨所指之犯行，揆之首
    開說明，自應均為無罪之諭知，以昭審慎。
五、移送併辦意旨固認被告何○○涉犯總統副總統選舉罷免法第86
    條第1項及公職人員選舉罷免法第99條第1項之對有投票權人
    交付不正利益罪嫌，惟被告何○○於本案經起訴之部分，既經
    本院判決無罪，已如上述，則前揭移送併辦當已失所依附，
    上開移送併辦意旨所指部分，應退回檢察官另為適法之處理
    ，附此敘明。
據上論斷，應依刑事訴訟法第299條第1項前段、第301條第1項，
總統副總統選舉罷免法第86條第1項、第99條第3項，公職人員選
舉罷免法第99條第1項，刑法第11條、第28條、第55條、第59條
、第37條第2項、第38條第2項前段、第4項，判決如主文。
本案經檢察官林達提起公訴及移送併辦，檢察官郭郁、林黛利到
庭執行職務。 
中　　華　　民　　國　　111 　年　　1  　月　 17 　　日
　　　　　　　　　刑事第六庭審判長法　官　黃傅偉
                                  法  官  劉俊源
                                  法  官  李佳靜
上正本證明與原本無異。
如不服本判決應於收受送達後20日內向本院提出上訴書狀，並應
敘述具體理由；其未敘述上訴理由者，應於上訴期間屆滿後20日
內向本院補提理由書（均須按他造當事人之人數附繕本）「切勿
逕送上級法院」。因疫情而遲誤不變期間，得向法院聲請回復原
狀。
中　　華　　民　　國　　111 　年　　1 　　月　　17　　日
                                  書記官  林珊慧
附表
編號 扣案物品名稱及數量 備註  一 被告林○所有蘋果廠牌行動電話1具（含門號0000000000000號SIM卡1枚）沒收。 為被告林○所有，供其犯本案對有投票權人期約賄賂罪所用之物，應宣告沒收。  二 被告莊○○所有之行動電話1具（含門號00000000000號SIM卡1枚）沒收。 為被告莊○○所有，供其犯本案對有投票權人期約賄賂罪所用之物，應宣告沒收。  三 被告沈○所有之三星廠牌行動電話1具（含門號0000000000號SIM卡1枚）沒收。 為被告沈○所有，供其犯本案對有投票權人期約賄賂罪所用之物，應宣告沒收。  四 被告蔣○○所有之蘋果廠牌行動電話1具（含門號0000000000號SIM卡1枚）沒收。 為被告蔣○○所有，供其犯本案對有投票權人期約賄賂罪所用之物，應宣告沒收。  五 被告林○所有之大陸對臺工作相關文件（一）、（二）各1本、湖南綠野香田農科技公司相關文件1本、大陸人員相關證件影本1本、筆記本（一）、（二）各1本、銀行存摺3本、大陸銀行對帳單1本、張總裁報銷相關文件1本、湖南綠野香田公司相關文件1本、長沙相關租賃文件1本、三星廠牌行動電話1具（含門號0000000000號SIM卡1枚）、行動電話充電線2個 並無證據證明左列物品係供被告林○犯本案所用之物，亦無證據證明與本案有關，無從宣告沒收。  六 被告莊○○所有之名片5張、交通票據4張 並無證據證明左列物品係供被告莊○○犯本案所用之物，亦無證據證明與本案有關，無從宣告沒收。  七 被告沈○所有之飛機票根2張、名片2張 並無證據證明左列物品係供被告沈○犯本案所用之物，亦無證據證明與本案有關，無從宣告沒收。  八 被告蔣○○所有之華為廠牌行動電話1具（含充電線）、名片2張 並無證據證明左列物品係供被告蔣○○犯本案所用之物，亦無證據證明與本案有關，無從宣告沒收。 

附錄本案論罪科刑法條全文
總統副總統選舉罷免法第86條
對於有投票權之人，行求期約或交付賄賂或其他不正利益，而約
其不行使投票權或為一定之行使者，處3年以上10年以下有期徒
刑，得併科新臺幣100萬元以上1,000萬元以下罰金。
預備犯前項之罪者，處1年以下有期徒刑。
預備或用以行求期約或交付之賄賂，不問屬於犯罪行為人與否，
沒收之。
犯第一項或第二項之罪，於犯罪後6個月內自首者，減輕或免除
其刑；因而查獲候選人為正犯或共犯者，免除其刑。
犯第一項或第二項之罪，在偵查中自白者，減輕其刑；因而查獲
候選人為正犯或共犯者，減輕或免除其刑。
公職人員選舉罷免法第99條
對於有投票權之人，行求期約或交付賄賂或其他不正利益，而約
其不行使投票權或為一定之行使者，處3年以上10年以下有期徒
刑，得併科新臺幣100萬元以上1,000萬元以下罰金。
預備犯前項之罪者，處1年以下有期徒刑。
預備或用以行求期約或交付之賄賂，不問屬於犯罪行為人與否，
沒收之。
犯第一項或第二項之罪，於犯罪後6個月內自首者，減輕或免除
其刑；因而查獲候選人為正犯或共犯者，免除其刑。
犯第一項或第二項之罪，在偵查中自白者，減輕其刑；因而查獲
候選人為正犯或共犯者，減輕或免除其刑。